---
title: "R-Markdown-Beispiel"
author: "Martin Papenberg"
date: "18 6 2020"
output: html_document
---

```{r setup, include = FALSE}
# Setzt "global" die Chuck-Option `echo` auf TRUE, d.h. Code
# aus Chunks wird immer im Output-Dokument angezeigt:

knitr::opts_chunk$set(echo = TRUE)
# Setze zwei Nachkommastellen als Standard im Output fuer Zahlen:
options(digits = 2)
```

Hier beginnt das eigentliche Dokument.

# Überschrifteebene 1

## Überschrifteebene 2

### Überschrifteebene 3 (usw.)

Hier ist Text. **Hier ist fetter Text.** *Hier ist kursiver Text*.

[Das ist ein Link.](https://github.com/m-Py/Testtheorie-R)

- Hier ist eine Liste
- Hier ist ein zweiter Punkt
  + Hier kann ich etwas einrücken
  
## Nützliche Seiten zu R Markdown

- https://bookdown.org/yihui/rmarkdown/
- https://crsh.github.io/papaja_man/
- https://rstudio.com/wp-content/uploads/2016/03/rmarkdown-cheatsheet-2.0.pdf
- https://rmarkdown.rstudio.com/

## Start der Analyse


```{r loaddata, message = FALSE}

library(psychometric)
#library(psych)

# Daten einlesen, "Tab" war das Trennzeichen in der CSV-Datei:
b5 <- read.csv("data.csv", sep = "\t")

# Definiere fehlenden Werte, mit Null kodiert, als NA:
b5[b5 == 0] <- NA

# Finde heraus, welche Werte in den Antworten zu den 50 Items fehlen:
items <- subset(b5, select = E1:O10)
misses <- !complete.cases(items)

# Personen (ist nur eine) mit fehlenden Werten in den Items ausschliessen:
b5 <- b5[complete.cases(items), ]

####

# Geschlecht als kategoriale Variable (`factor` definieren)
b5$gender <- factor(b5$gender, labels = c("maennlich", "weiblich", "divers"))

# Unplausible Antworten in Alter ausschliessen (bzw. Personen mit 
# unplausiblen Werten):

b5 <- subset(b5, age <= 100)

mean_e1 <- mean(b5$E1)

```

In diesem Dokument beschreibe ich, wie ich einen Datensatz mit den 
BIG-5 auswerte. Der Datensatz besteht aus `r nrow(b5)` Fällen (nach 
Datenbereinigung). 

Die Item-Schwierigkeit für Item 1 in Extraversion war `r mean_e1`.

## Cronbachs Alpha Extraversion

```{r cronbachsalpha}

invert_item <- function(x, maximum = 5) {
  x * (-1) + maximum + 1
}

b5$E2i <- invert_item(b5$E2)
b5$E4i <- invert_item(b5$E4)
b5$E6i <- invert_item(b5$E6)
b5$E8i <- invert_item(b5$E8)
b5$E10i <- invert_item(b5$E10)

spalten_e <- c(paste0("E", 1:5 * 2 - 1), paste0("E", 1:5 * 2, "i"))

```

Cronbachs Alpha für Extraversion über die 10 Items war
`r alpha(b5[, spalten_e])`.

## Item-Analyse Extraversion

```{r}
item.exam(b5[, spalten_e])[, c("Item.Tot.woi", "Difficulty")]
```

