---
title: "Testtheorie mit R - Woche 9"
author: "Martin Papenberg"
date: "25. Juni 2020"
output: html_document
---

```{r setup, include = FALSE}
# Setzt "global" die Chuck-Option `echo` auf TRUE, d.h. Code
# aus Chunks wird immer im Output-Dokument angezeigt:

knitr::opts_chunk$set(echo = TRUE)
# Setze zwei Nachkommastellen als Standard im Output fuer Zahlen:
options(digits = 2)
```

# Schrittweiser Ausschluss von Personen

```{r loadAndCleanData, message = FALSE}
# Daten einlesen, "Tab" war das Trennzeichen in der CSV-Datei:
b5 <- read.csv("data.csv", sep = "\t")
n_raw <- nrow(b5)

```


Am Anfang waren `r nrow(b5)` Personen dabei.

```{r}
# Definiere fehlenden Werte, mit Null kodiert, als NA:
b5[b5 == 0] <- NA

# Finde heraus, welche Werte in den Antworten zu den 50 Items fehlen:
items <- subset(b5, select = E1:O10)
misses <- !complete.cases(items)
# Personen (ist nur eine) mit fehlenden Werten in den Items ausschliessen:
b5 <- b5[complete.cases(items), ]
n_without_na <- nrow(b5)
```

Dann habe ich `r sum(misses)` Person ausgeschlossen und hatte dann noch
`r nrow(b5)` Personen.

Und dann habe ich noch `r sum(b5$age > 100)` wegen komischer Antworten 
ausgeschlossen (Alter > 100).

```{r}

# Personen mit unplausible Antworten in Alter ausschliessen
unplausible_age <- sum(b5$age > 100)

b5 <- subset(b5, age <= 100)
final_n <- nrow(b5)

```

Zahl der Personen die teilgenommen haben:

- Am Anfang: `r n_raw`
- Personen, die einen fehlenden Wert in min. einem Item haben: `r sum(misses)`
- Stichprobengroesse nach Ausschluss der Personen mit fehlenden Werten: 
  `r n_without_na`
- Personen, die einen unplausiblen Wert beim Alter haben: `r unplausible_age`
- Stichprobengroesse nach Ausschluss dieser Personen: `r final_n`


**Frage**: Wie koennen wir die Zahl der ausgeschlossenen Faelle
abspeichern / ausgeben?

Drei Moeglichkeiten: 

- Abspeichern der Fallnummer in Variablen, Ueberschreibung des Datensatzes
- Abspeichern jedes Datensatzes in einer Variablen, Originaldatensatz 
nicht ueberschreiben
- Mit R Markdown: Code in mehrere Chunks aufteilen, zwischendurch per 
Inline-Code und `nrow()` ausgeben



# Score fuer Extraversion

```{r scoreExtraversion}

b5$E2i <- b5$E2 * (-1) + 6
b5$E4i <- b5$E4 * (-1) + 6
b5$E6i <- b5$E6 * (-1) + 6
b5$E8i <- b5$E8 * (-1) + 6
b5$E10i <- b5$E10 * (-1) + 6

even <- 1:5 * 2
odd  <- even - 1

even_spalten <- paste0("E", even, "i")
odd_spalten  <- paste0("E", odd)

items <- b5[, c(even_spalten, odd_spalten)]
b5$Extraversion <- rowSums(items)

```

# Histogramme

```{r}

hist(
  b5$Extraversion, 
  main = "", 
  xlab = "Extraversion", 
  ylab = "Haeufigkeit",
  breaks = 30,
  col = "#ABCDEF",
  border = "white",
  las = 1
)

# ?hist

# Ein paar moegliche Anpassungen: breaks, xlab, ylab, main, col, border, las

hist(b5$Extraversion, breaks = 30)

# `las` -> ?par

```




# ggplot2

```{r, message = FALSE}

library(ggplot2)

ggplot(data = b5, aes(Extraversion)) + 
  geom_histogram(bins = 40, col = "white") 
# `bins` wie Argument `breaks` in hist()
# `col` wie Argument `border` in hist()

```


- ggplot2 ist Standardpaket im Bereich der Grafikerstellung mit R 
- viele bevorzugen ggplot gegenueber "Base-R"

**Informationen zu ggplot:**

- [Webisite des Pakets `ggplot2`](https://ggplot2.tidyverse.org/)
- [Cheat Sheet](https://github.com/rstudio/cheatsheets/blob/master/data-visualization-2.1.pdf)
- [R for Data Science](https://r4ds.had.co.nz/)
