---
output:
  bookdown::pdf_book:
    keep_tex: no
    pandoc_args: [
      "-fmarkdown-implicit_figures"
    ]
    toc: true
    toc_depth: 2
    base_format: tint::tintBook
    number_sections: true
    includes:
      before_body: "00_Lizenz.tex"

header-includes:
  - \usepackage{dsfont}
  - \usepackage{upgreek}
  - \usepackage{soul}
  - \usepackage[german]{babel}

title:  |
    | Testtheorie mit R
subtitle: ''
author: |
    | Martin Papenberg
shortauthor: ""
institute: |
 | Heinrich-Heine-Universität Düsseldorf
 | Institut für Experimentelle Psychologie

bibliography: referenzen.bib
fontsize: 12pt

---

```{r evalAll, echo = FALSE, message = FALSE, warning= FALSE}

library("knitr")
library("tufte")
opts_chunk$set(message=FALSE, warning=FALSE, comment = "",
               fig.align = "center",
               fig.cap="")

set.seed(42)

```

\clearpage

# Einstieg

„Testtheorie mit R“ bietet einen Einstieg in die statistische
Programmiersprache `R`. Es wurde ursprünglich als Begleitskript für eine
ein-semestrige Lehrveranstaltung im Master-Studiengang Psychologie an
der Heinrich-Heine-Universität Düsseldorf entworfen. Im Seminar wird
kein `R`-Vorwissen vorausgesetzt. Ich habe das Skript in der Hoffnung
öffentlich gemacht, dass es auch für andere `R`-Einsteiger nützlich sein
kann.

`R` kann -- unter anderem -- als eine Alternative zur kommerziellen
Statistik-Software IBM-SPSS verwendet werden. Anders als SPSS ist `R`
*frei*, d.h. wir können es gratis aus dem Internet runterladen, auf
beliebig vielen Computern installieren, und unsere Analysen mit jeder
anderen Person teilen, da niemand eine Lizenz zur Nutzung benötigt. Da
`R` mithilfe von *Paketen* beliebig erweitert werden kann, stehen neue
statistische Verfahren häufig schnell zur Verfügung (etwa *Bayesianische
Statistik*). Die Nutzung von `R` ist in den letzten Jahren stark
angestiegen.[^link1] Auch in der psychologischen Forschung wird
`R` immer mehr zum Standard.[^link2]

[^link1]:
https://stackoverflow.blog/2017/10/10/impressive-growth-r/

[^link2]:
https://www.psychologicalscience.org/observer/why-you-should-become-a-user-a-brief-introduction-to-r

Wir lernen die Nutzung von `R` anhand von Beispielen der psychologischen
Diagnostik beziehungsweise der Testtheorie kennen. Dabei werden auch
echte Datensätze verwendet, beispielsweise ein Datensatz zum
*Narcissistic Personality Inventory*, der online frei über das “Open
Source Psychometrics Project”
([https://openpsychometrics.org/](https://openpsychometrics.org/))
verfügbar ist.

## Über dieses Skript

Dieses Skript wurde als Begleitmaterial für eine Lehrveranstaltung
konzipiert. Die Veranstaltung selbst hat einen starken praktischen
Anteil; in jeder Stunde werden Übungsaufgaben in `R` bearbeitet. Das
Skript bietet den theoretischen Unterbau. Die Übungen des Seminars aus
dem Sommersemester 2018 und die zur Bearbeitung nötigen Daten -- wie
auch der jeweils aktuelle Stand dieses Skripts -- können unter
[https://osf.io/y4a6k/](https://osf.io/y4a6k/) abgerufen werden. Unter
[https://m-py.github.io/TesttheorieR/](https://m-py.github.io/TesttheorieR/)
findet sich eine online lesbare Version. Das Skript wird stetig
aktualisiert; diese Version wurde am `r format(Sys.Date(), "%d. %B %Y")`
erstellt.

Wer `R` lernen möchte, muss sich klar machen, dass die reine
Aufarbeitung einer oder mehrerer schriftlicher Lektüren zu diesem Zweck
nicht ausreicht. Die praktische Anwendung -- das Ausprobieren und
"Rumspielen" -- sollte einen mindestens genau so großen Anteil haben.
Erst durch die Fehler, die man beim praktischen Arbeiten macht -- und
die macht man immer --, lassen sich die eigenen `R`-Fertigkeiten
weiterentwickeln.

Insgesamt gilt: Das Skript und die Übungen stellen nur eine kleine
Auswahl dessen vor, was `R` bietet. Notwendigerweise werden Inhalte
ausgelassen. Bei der Darstellung wird vor allem Wert auf die inhaltliche
Sinnhaftigkeit und Verständlichkeit gelegt; dafür kann es vorkommen,
dass -- wenn angemessen -- Kompromisse bei der technischen Genauigkeit
eingegangen werden.[^kompromisse] Für so gut wie jede allgemeine Regel
gibt es Spezialfälle, die eine Ausnahme bilden. Auf solche Spezialfälle
werde ich bei der Beschreibung allgemeiner Grundsätze der
Programmiersprache `R` nicht immer Rücksicht nehmen.  Das Skript ist so
ausgelegt, dass ein Grundstein an Kenntnissen gelegt wird, jedoch
erfordert die Meisterung von `R` noch weitere eigenständige
Einarbeitung.

[^kompromisse]: Kapitel 2 enthält beispielsweise eine Beschreibung
verschiedener Datentypen in `R` (Zahlen, Text etc.). Diese Liste deckt
zwar die für uns wichtigsten Datentypen ab, ist aber nicht
vollständig. Aus inhaltlichen Gründen folgt sie außerdem nicht der
internen „technischen“ Kategorisierung von Daten in `R`.

### Feedback und Fehlermeldungen

Für Feedback und eine Rückmeldung bei der Entdeckung von Fehlern im
Skript (auch und insbesondere bei der Entdeckung einfacher
Rechtschreibfehler, doppelter oder fehlender Wörter, fehlender Kommas
etc.) bin ich sehr dankbar! Meldungen können mir an
martin.papenberg@hhu.de gesendet werden.

### Danksagung

Ich danke Juliane Tkotz für ihre Beiträge und für ihr nützliches
Feedback zum Skript. Hanna Siegers, Marlene Wettstein, Frank Calio
und Ingo Weigel danke ich für ihre Fehlermeldungen.

Zur Erstellung des Skripts wurden `R` [@R-base] und die `R`-Pakete
*bookdown* [@R-bookdown], *knitr* [@R-knitr], *rmarkdown*
[@R-rmarkdown], *tufte* [@R-tufte] und *tint* [@R-tint] genutzt.

## Erste Schritte mit `R`

Im Seminar nutzen wir die "integrierte Entwicklungsumgebung" (engl:
integrated developement environment; *IDE*) RStudio, um mit `R` zu
arbeiten. Zum Nachvollziehen des Skripts und der Übungen solltet ihr
deswegen RStudio auf eurem eigenen Rechner/Laptop
installieren.[^umgebung] Das geht über diesen Link:

[^umgebung]: Falls ihr eine andere Umgebung benutzt, ist das
natürlich auch kein Problem. Alternativen sind beispielsweise rkward
([https://rkward.kde.org/](https://rkward.kde.org/)) oder emacs ESS
([https://ess.r-project.org/](https://ess.r-project.org/)).

[https://www.rstudio.com/products/rstudio/download/#download](https://www.rstudio.com/products/rstudio/download/#download)

Vermutlich wollt ihr eine Installationsdatei für Windows herunterladen,
es gibt aber auch Optionen für Linux und Mac.  Dafür schaut ihr unter
"Installers for Supported Platforms" beispielsweise unter "RStudio
1.1.442 - Windows Vista/7/8/10".

**Wichtig:** RStudio ist nur die `R`-Umgebung, die wir nutzen, aber
nicht die Programmiersprache `R` selbst. `R` muss noch einmal unter
[https://cran.r-project.org/](https://cran.r-project.org/) gesondert
heruntergeladen werden.

Hier könnt ihr beispielsweise über "Download R for Windows" $\to$
"install R for the first time" gehen.

### Die `R`-Konsole

Wenn wir `R` und RStudio installiert haben, können wir unsere ersten
Schritte mit `R` nehmen. Dafür geben wir `R`-Code in die sogenannte
Konsole ein. Im Normalfall finden wir in RStudio die Konsole in der
Anzeige auf der linken Seite (je nachdem, wie ihr RStudio geöffnet habt,
befindet sich die Konsole auch links unten). Wir erkennen die Konsole
daran, dass die Zeile, in die wir unsere `R`-Befehle eintragen, mit
einem `>` beginnt. Diese spitze Klammer fordert uns zum Eingeben von
`R`-Code auf. Um unseren ersten `R`-Befehl auszuführen, schreiben wir
Folgendes in die Konsole und drücken `Enter`:

```R
> "Hallo Welt!"
```

Wenn folgende Ausgabe erscheint, hat die Installation funktioniert:

```{r, echo = FALSE}
"Hallo Welt!"
```

Wir können die Arbeit mit `R` beziehungsweise der `R`-Konsole als
Kommunikation verstehen: Wir teilen `R` etwas mit, und `R` gibt uns dazu
passend etwas zurück -- **wenn unsere Anfrage ein *syntaktisch*
korrekter `R`-Befehl war**. Andernfalls gibt `R` eine Fehlermeldung aus.
Zum Beispiel können wir die `R`-Konsole als Taschenrechner benutzen:

```{r}

1 + 3

3 - 17

3 * 2

3^2

3^2 + 4^2

10 / 5

## Auf Klammerung achten:
(3 + 5) / 2

3 + 5 / 2

```

### Der Skript-Editor

Zumeist werden wir `R`-Code nicht nur in der Konsole schreiben und
ausführen. Wenn wir einen Befehl in der Konsole geschrieben und mit
`Enter` ausgeführt haben, ist er ja quasi verschwunden.[^pfeile]
Um Analysen übersichtlich, nachvollziehbar und reproduzierbar zu
gestalten, speichern wir unseren Code in sogenannten Quellcode-Dateien
ab. Dafür gibt es in RStudio (und auch in anderen `R`-Umgebungen) einen
Texteditor. Wir können eine neue Quellcode-Datei unter "Datei $\to$ Neue
Datei $\to$ R Skript" öffnen. Darin können wir unseren R-Code schreiben
und permanent auf unserem Computer abspeichern (und ggf. mit anderen
Personen teilen). Textdateien, die R-Code enthalten, speichern wir mit
der Dateiendung ".r" oder ".R" ab.

[^pfeile]: Praktisch: Wenn ich mich in der Konsole befinde, kann
ich mit den Pfeil-Tasten (vor allem wichtig: Pfeil-nach-oben) auf meine
letzten Befehle wieder zugreifen. Probiert es aus.

Das Praktische: Wenn wir Code im Editor schreiben, können wir ihn auch
direkt von dort ausführen; wir müssen ihn nicht noch einmal in die
Konsole "copy-pasten". Das funktioniert so: Wenn sich mein Cursor in
einer Zeile befindet und ich `STRG-Enter` drücke, wird der Code in
dieser Zeile ausgeführt. Wenn ich einen Code-Abschnitt markiere, kann
ich ebenso mit `STRG-Enter` genau diesen Abschnitt ausführen. Der Code
wird in diesen Fällen an die Konsole gesendet, die dann die Ausführung
des Codes für uns übernimmt.

### Kommentare

Wenn ein `#`-Symbol in die Konsole oder den Skript-Editor geschrieben
wird, wird der Rest dieser Zeile nicht mehr interpretiert, das heißt
nicht als R-Code ausgeführt. Beispiel:

```R

# 5 + 5
# nichts ist passiert - `R` gibt mir nicht 10 aus

```

Man nutzt `#`, um Code zu "kommentieren", das heißt um zu erklären und
zu dokumentieren, was der geschriebene Code macht. Diese Kommentare fügt
man in den Quelldateien ein, in denen man die eigenen Analysen
abspeichert. Dieses Skript enthält viel `R`-Code,[^codeimskript] den ich
stets kommentiere. (Ich habe die Angewohnheit, ein doppeltes `##` am
Anfang einer Zeile zu benutzen, aber das hat keinerlei Bedeutung.)
Gewöhnt euch ebenfalls an, **immer** euren eigenen Code zu
kommentieren. Das gilt sowohl für "richtige" Projekte als auch für
Übungsaufgaben. Das Kommentieren von Code ist vor allem nützlich, um
anderen Personen euren Code zugänglich und verständlich zu machen. Im
häufigsten Fall seid ihr selbst in zwei Wochen diese "andere" Person.

[^codeimskript]: Codeblöcke im Skript bestehen immer aus dem
eigentlichen Code (dieser ist leicht grau hinterlegt) und der *Ausgabe*,
die bei Eingabe des Codes auch so in der `R`-Konsole erscheinen
würde. Den Code könnt ihr auch selbst per Copy & Paste nachvollziehen
(was ich auch empfehle). Die Ausgabe des Codes erkennt ihr meistens
daran, dass sie mit `[1]` startet; so wird in der `R`-Konsole das erste
Element der Ausgabe eines Vektors gekennzeichnet (siehe Kapitel 2).

## Ausblick

In den nächsten zwei Kapiteln beschäftigen wir uns zunächst damit, wie
`R` Daten darstellt. Dabei betrachten wir zunächst die grundlegenste
Datenstruktur, den Vektor ([Kapitel 2](#vektoren)). Danach lernen wir
`data.frames` kennen ([Kapitel 3](#dataframes)), die in `R`
Datentabellen darstellen, wie wir sie auch aus Excel oder SPSS kennen.
In [Kapitel 4](#psychometrie) werden wir psychometrische
Datenauswertungen durchführen und dabei das Wissen anwenden, das wir
zuvor erworben haben. In den Kapiteln [5](#funktionen) und
[6](#schleifen) lernen wir mit Funktionen und Schleifen wichtige
Programmiersprachenelemente kennen und werden sehen, wie wir damit
unsere Arbeit automatisieren können.

```{r child = '02_Vektoren.Rmd'}
```

```{r child = '03_Dataframes.Rmd'}
```

```{r child = '04_Psychometrische_Daten.Rmd'}
```

```{r child = '05_Funktionen.Rmd'}
```

```{r child = '06_Schleifen.Rmd'}
```

```{r child = '07_Simulationen.Rmd'}
```

```{r child = '101_Anhang.Rmd'}
```
