
# Arbeiten mit psychometrischen Daten {#psychometrie}

Dieses Kapitel arbeitet einige Kennwerte der klassischen Testtheorie auf
und bespricht wie wir diese in `R` berechnen können. Dabei werden folgende
Konzepte behandelt:

- Testscores
- Item-Schwierigkeit
- Item-Trennschärfe
- Item-Interkorrelation
- Reliabilität
    + Interne Konsistenz ("Cronbachs Alpha")
    + Split-Half/Odd-Even-Reliabilität
- Spearman-Brown-Formel

Ein weiterer Teil des Kapitels beschäftigt sich mit der Aufbereitung von
Rohdaten, die im Normalfall leider nicht in der Form vorliegen, die wir
für unsere Analysen benötigen. Wir lernen

- Antworten umzukodieren
- Antworten zu invertieren
- Fälle mit fehlenden Werten auszuschließen

## Ausgedehntes Beispiel zum Einstieg{#kap4einstieg}

Es folgt ein Beispiel zur Berechnung einiger grundlegender
psychometrischer Kennwerte. Angenommen, uns liegt eine Datentabelle vor,
die die Punktzahlen der Antworten von 10 Schulkindern auf 5 Aufgaben
einer Klassenarbeit beinhaltet. Diese kann man gut in einer $10 \times
5$ (Reihe $\times$ Spalten) Datentabelle darstellen. Ein Eintrag
kodiert, ob das Kind (*Reihe*) die Aufgabe (*Spalte*) korrekt gelöst
hat. Korrekte Antworten werden mit 1 kodiert, falsche Antworten mit 0 --
ein typisches Datenformat in der psychologischen Diagnostik.

Um das fortführende Beispiel selbst nachzuvollziehen, müsst ihr den
folgenden `data.frame` erstellen:


```{r}
test_data <- data.frame(Item_1 = c(1, 1, 1, 0, 0, 0, 1, 1, 1, 0),
                        Item_2 = c(0, 0, 1, 0, 0, 0, 0, 0, 0, 0),
                        Item_3 = c(1, 0, 1, 0, 1, 1, 1, 0, 1, 0),
                        Item_4 = c(1, 0, 1, 0, 1, 0, 0, 0, 0, 0),
                        Item_5 = c(1, 0, 1, 0, 1, 0, 0, 0, 0, 0))
```

Die Variable `test_data` enthält nun die folgende Tabelle:

&nbsp;

```{r, echo = FALSE}

kable(test_data, row.names= TRUE)

```

&nbsp;

&nbsp;

Wenn uns Daten in diesem Format vorliegen,[^`r incref()`] können wir auf
viele Funktionen in `R` zurückgreifen, um grundlegende psychometrische
Auswertungen durchzuführen. Dies sind etwa die Bestimmung der
Schwierigkeit und der Trennschärfe von Items, sowie die Bestimmung einer
Split-Half Reliabilität. Für fortgeschrittenere Auswertungen -- wie etwa
die Berechnung von Cronbachs Alpha oder einer Faktorenanalyse -- werden
wir auf Pakete zurückgreifen, die uns über die Basics in `R` hinaus
weitere Funktionalitäten bieten. Aber auch für diese Analysen benötigen
wir genau dieses Datenformat!

[^`r incfnc()`]: **Merke**: Das ist das Standard-Datenformat für all
unsere psychometrischen Berechnungen: (a) Zeilen sind Fälle; (b) Spalten
sind Items bzw. Messvariablen; (c) Zellen enthalten Datenpunkte, etwa
die Korrektheit von Antworten (kodiert mit 1/0). Datenpunkte müssen
nicht unbedingt -- wie es in diesem Beispiel der Fall ist -- dichotom
sein, sondern können beispielsweise auch die Antworten in einem
Persönlichkeitsfragebogen auf einer Likert-Skala repräsentieren.

### Testscores

Wir bestimmen zunächst die Testscores der 10 Kinder. Da jede Zeile ein
Kind repräsentiert, ist der Gesamt-Testscore ist die Summe der Werte in
jeder Reihe. Die Summe der Reihen eines `data.frames` (engl: *rows*)
kann man mit der Funktion `rowSums` bestimmen:

```{r}

rowSums(test_data) # test_data ist die Tabelle von oben.

```

Es ist manchmal praktisch Berechnungen, die pro Fall einen Wert ergeben,
direkt an den ursprünglichen `data.frame` anzuhängen. Wie in Kapitel 3
erklärt, ist das mit der `$`-Notation möglich:

```{r}
test_data$score <- rowSums(test_data)
```

### Item-Schwierigkeiten

Die Schwierigkeit eines Items ist die mittlere Punktzahl aller Personen
in diesem Item.[^`r incref()`] Das ist somit also einfach der Mittelwert
der Einträge in jeder Spalte (engl: *column*) in unserem
Standardformat. Den Mittelwert pro Spalte kann ich mit der Funktion
`colMeans` bestimmen (analog gibt es auch die Funktionen `colSums` und
`rowMeans`):

[^`r incfnc()`]: Auch bei Items, die nicht Korrektheit kodieren, kann
man von Item-Schwierigkeit sprechen. Beispielsweise wäre dann die
Item-Schwierigkeit die mittlere Zustimmungsrate für ein Item in einem
Persönlichkeitsinventar, in dem Antworten auf einer 5-stufigen
Likert-Skala gegeben werden.

```{r}

colMeans(test_data)

```

Da ich gerade den Gesamtscore als Spalte an `test_data` angehängt habe,
bekomme ich die mittlere Punktzahl der Schüler/innen in den 5 Testitems
direkt mitgeliefert. Beachtet, dass ich hier eine numerische Funktion
auf den ganzen `data.frame` angewendet habe. Hätte ich beispielsweise
auch Spalten vom Typ `factor` oder `numeric` im `data.frame` gehabt,
hätte ich Funktionen wie `rowSums` und `colMeans` nicht einfach auf den
ganzen `data.frame` anwenden können.[^`r incref()`]

[^`r incfnc()`]: In dem Fall könnte man mit `subset` nur die gewünschten
Spalten auswählen.

### Item-Interkorrelationen

Als nächstes geben wir die Korrelationen zwischen allen Items als
Korrelationsmatrix aus. Dies funktioniert mit der Funktion `cor`. Wenn
`cor` als Argument einen `data.frame` erhält, wird eine Tabelle
ausgegeben, die die Korrelation zwischen allen Spalten -- d.h. Items --
des `data.frames` enthält.

```R
round(cor(test_data), 2)
```

```{r, echo = FALSE}
item_correlations <- cor(test_data)
kable(round(item_correlations, 2))
```

&nbsp;

&nbsp;

Die Korrelationen wurden aus Darstellungszwecken auf zwei
Nachkommastellen gerundet, was mit der Funktion `round` erreicht
wurde. 

### Item-Trennschärfen {#trennschaerfe}

Interessant ist die letzte Spalte (bzw. genauso die letzte Zeile) der
Tabelle der Item-Korrelationen. Diese gibt an, wie stark die Korrelation
zwischen jedem Item und dem Testscore ausfällt. Dieser Kennwert ist die
(unkorrigierte) Trennschärfe der Items; wir erhalten sie, da wir oben
den Testscore als Spalte an unseren `data.frame` angehängt haben. Die
Item-Trennschärfe macht eine Aussage darüber, wie stark das Abschneiden
in einem Item mit dem Gesamt-Testscore zusammenhängt. Je höher die
Trennschärfe, desto besser vermag das Item zwischen Schüler/innen mit
viel und wenig Wissen (also einem hohen bzw. einem niedrigen
Gesamt-Testscore) zu trennen. Die Trennschärfe ist ein Kennwert, der zur
Beurteilung der Güte eines Items dienen kann.

Oftmals wird die "part-whole" korrigierte Trennschärfe berechnet, bei
der zur Berechnung der Trennschärfe jedes Items der Itemscore dieses
Items aus der Gesamtpunktzahl ausgelassen wird. Somit wird eine
"Kriterienkontamination" vermieden, die zu einer Erhöhung der
Trennschärfe führt. Diese Kriterienkontamination ergibt sich bei der
unkorrigierten Trennschärfe daraus, dass der Itemscore selbst in das
"Kriterium" -- also den Gesamt-Testscore -- eingeht.[^`r incref()`] Eine
Möglichkeit, die "part-whole" korrigierte Trennschärfe für eine Item
(hier: Item 2) zu berechnen, bietet der folgende Code:

[^`r incfnc()`]: Praktisch gesehen werden unkorrigierte und korrigierte
Trennschärfe dieselbe relative Rangreihe zwischen den Items hinsichtlich
ihrer Diskriminationsgüte abbilden.

```{r}

## Zunächst erstelle ich einen Vektor zur Auswahl der Items, die ich zur
## Berechnung des Testscores heranziehe. Dabei wird Item 2
## ausgelassen. An dieser Stelle müssen wir die Namen der Spalten
## kennen, die wir auswählen wollen. Diese lassen sich mit dem Befehl
## `names` herausfinden:

names(test_data)

```


```{r}
## Wähle nun Antworten auf Items 1, 3, 4, 5 aus:
select_items   <- paste0("Item_", (1:5)[-2])
responses_no_item2 <- subset(test_data, select = select_items)

## Betrachte die Tabelle:
responses_no_item2

## Berechne den Testscore über Items 1, 3, 4 und 5:
corrected_score <- rowSums(responses_no_item2)
```

`corrected_score` ist nun der Testscore ohne Beachtung des zweiten
Items. Das Vorgehen zur Berechnung der bereinigten Scores mithilfe der
Funktionen `paste0`, `subset` und `rowSums` lässt sich allgemein mit
beliebig vielen Items durchführen. Da wir an dieser Stelle nur eine
Summe über vier Items bilden, hätte auch der folgende -- simplere --
Code funktioniert:

```R
corrected_score <- test_data$Item_1 + test_data$Item_3 +
    test_data$Item_4 + test_data$Item_5
```

Wie folgt können wir nun mithilfe der Funktion `cor` die "part-whole"
korrigierte Trennschärfe für Item 2 bestimmen:

```{r}
cor(test_data$Item_2, corrected_score)
```

Wie wir sehen, liegt die korrigierte Trennschärfe von
`r round(cor(test_data$Item_2, corrected_score), 2)` unter der
unkorrigierten Trennschärfe von `r round(item_correlations[6,2], 2)`. Je
weniger Items der Test hat, desto mehr Gewicht hat das einzelne Item für
den Testscore, und umso stärker weichen korrigierte und unkorrigierte
Trennschärfe voneinander ab. Bei nur 5 Items kann der Effekt
substantiell sein.

Es ist zu beachten, dass die Funktion `cor` an dieser Stelle anders
verwendet wird als oben: Hier übergebe ich der Funktion `cor` mit dem
Befehl `cor(test_data$Item_2, corrected_score)` zwei Vektoren gleicher
Länge. Ein Vektor enthält die Korrektheiten der Antworten auf Item 2,
der andere Vektor enthält den um Item 2 bereinigten Testscore. Oben habe
ich der Funktion `cor` nur ein Argument übergeben, nämlich den
`data.frame` `test_data`. In dem Fall wurde eine Tabelle ausgegeben --
eine *Korrelationsmatrix* --, die die Korrelationen zwischen allen
Spalten enthält.

```{marginfigure}
**Merke**: Man kann `cor` statt eines `data.frames` auch zwei gleich
lange Vektoren übergeben, die beispielsweise die Punktzahlen in zwei
Tests enthalten. Dann berechnet `cor` die Korrelationen zwischen den
Punktzahlen.
```

Ich empfehle den Code-Block zur Berechnung der korrigierten Trennschärfe
genau zu studieren. Darin finden sich viele der Grundlagen aus Kapitel 2
und 3 wieder:

- Die Erstellung von Vektoren mit der `1:n`-Notation
- Die Negativ-Auswahl von Elementen aus Vektoren mit der `[·]`-Notation
- Die Generierung eines "character"-Vektors mithilfe der Funktion
  `paste0`
- Die Auswahl von Spalten in einem `data.frame` mit der Funktion
  `subset`

Wir merken, dass es mühsamer ist, die korrigierte Trennschärfe zu
berechnen als die unkorrigierte. Die unkorrigierte Trennschärfe erhalte
ich einfach, indem ich einen `data.frame` an die Funktion `cor`
übergebe. Ich muss nur einen einzigen Funktionsaufruf---oder eine Zeile
Code---investieren. Um jedoch die korrigierte Trennschärfe zu bestimmen,
muss ich bei *n* Items *n* Mal einen korrigierten Gesamtscore
berechnen. Für jedes Item muss ich dann jeweils die Item-Antworten mit
diesem korrigierten Score korrelieren. Wenn wir das für jedes Item
"händisch" machen, wäre das sehr aufwendig (beispielsweise könnten wir
den Code oben *n* Mal kopieren und jeweils die Itemnummern anpassen --
das wäre sehr fehleranfällig). Einer der Hauptgründe, aus denen wir `R`
lernen, ist dass wir uns solche Arbeit nicht machen wollen. Stattdessen
wollen wir lernen, wie wir repetitive Arbeiten automatisieren können. Im
nächsten Kapitel werden wir Programmierelemente von `R` kennenlernen,
die uns ermöglichen, ohne wesentlich mehr Aufwand für beliebig viele
Items korrigierte Trennschärfen zu bestimmen. So sparen wir gleichzeitig
Aufwand und arbeiten weniger fehleranfällig.

### Cronbachs Alpha

Als Nächstes bestimmen wir "Cronbachs Alpha" als Maß für die interne
Konsistenz der Antworten der Schüler/innen. Cronbachs Alpha ist ein
Schätzer für die Reliabilität eines Tests. Im Falle eines Leistungstest
mit dichotomer Bepunktung gibt es eine Antwort auf die Frage: Haben
Kinder, die ein Item richtig beantworten, auch eine erhöhte
Wahrscheinlichkeit, andere Items richtig zu beantworten?  (Ebenso: haben
Kinder, die ein Item falsch beantworten, auch eine erhöhte
Wahrscheinlichkeit, andere Items falsch zu beantworten?). Je näher
Cronbachs Alpha an 1 ist, desto stärker ist das der Fall -- desto
stärker ist die interne Konsistenz der Punktwerte. Ein Wert von 0
spricht dafür, dass gar keine Systematik in den Punktzahlen liegt -- ob
ich viele oder wenig Punkte bekommen habe, ist gänzlich zufällig.

`R` bietet in der Grundversion keine Möglichkeit, Cronbachs Alpha zu 
bestimmen. Man könnte sich eine eigene Berechnung programmieren, die 
Cronbachs Alpha umsetzt.[^`r incref()`] Wir machen uns aber zunutze, 
dass bereits andere `R`-Nutzer Cronbachs Alpha als Funktion umgesetzt 
haben, und diese in einem *Paket* zur Verfügung gestellt haben. Eine 
Umsetzung von Cronbachs Alpha findet sich im Paket `psychometric` 
[@R-psychometric]. Mit der Funktion `library` kann ich Pakete laden, die 
nicht zur Grundausstattung von `R` gehören.[^`r incref()`] Voraussetzung 
ist, dass ich das Paket auf meinem Rechner installiert habe.


[^`r incfnc()`]: Das wäre sogar eine gute Übung. Die Formel findet sich
unter
[https://de.wikipedia.org/wiki/Cronbachs_Alpha](https://de.wikipedia.org/wiki/Cronbachs_Alpha)


[^`r incfnc()`]: Die Erweiterbarkeit mit Paketen ist eine der großen
Stärken von `R`.


```{r}

## Das Paket `psychometric` enthält eine Funktion, die Cronbachs Alpha
## berechnet
library("psychometric")

```

Falls das Paket nicht installiert ist, kann ich es mit dem folgenden
Befehl installieren:

```R
install.packages("psychometric")
```

Praktischerweise arbeitet die Funktion `alpha` aus dem `psychometric`
Paket genau mit dem Standard-Datenformat, das uns vorliegt: Zeilen
kennzeichnen Testteilnehmer, Spalten kennzeichnen Items. **Wichtig ist
aber nun**: Wir haben soeben den Testscore als zusätzliche Spalte an die
Testdatentabelle angehängt. Diese geht aber nicht in die Berechnung von
Cronbachs Alpha ein, sondern nur die Punktzahlen für die Items. Deswegen
entferne ich die Spalte `score` wie folgt wieder:[^`r incref()`]

[^`r incfnc()`]: Wir haben gelernt, dass wir Variablen mit der Funktion
`rm` löschen können. `rm` können wir aber nicht nutzen, wenn wir Spalten
aus `data.frames` entfernen wollen. Das liegt daran, dass die Spalte
selber keine Variable ist, sondern zu einem `data.frame`
gehört. Deswegen muss man Spalten mit dem Befehl
`data.frame$spalte <- NULL` entfernen. `NULL` ist in `R` ein Wert, der
für "Nicht-Existenz" steht.


```{r}

test_data$score <- NULL

## Prüfe, dass die Spalte wirklich weg ist:
names(test_data)
```

Nachdem wir das Paket `psychometric` geladen haben, können wir
Cronbachs Alpha mit der Funktion `alpha` bestimmen:

```{r}
alpha(test_data) # erfordert Laden des Pakets psychometric
```

### Split-Half-Reliabilität

Cronbachs Alpha ist ein Schätzer für die Reliabilität eines
Tests.[^`r incref()`] Andere mögliche Schätzer sind die
Retest-Reliabilität und die Split-Half-Reliabilität. Diese basieren auf
der Berechnung einer Korrelation zwischen zwei Punktwerten. Für die
Bestimmung der Retest-Reliabilität lassen wir Testteilnehmer zweimal
denselben Test bearbeiten und korrelieren die Punktwerte, die sich zu
den zwei Testzeitpunkten ergeben.

[^`r incfnc()`]: Eigentlich sprechen wir von der Reliabilität von
Testpunkten und nicht von der Reliabilität von Tests.

Noch leichter ist die Bestimmung der Split-Half-Reliabilität, welche
nicht das mehrmalige Bearbeiten desselben Tests erfordert. Dabei teilen
wir die Items des Tests in zwei Gruppen ein und bilden Summenwerte für
die beiden Testhälften, welche wir dann miteinander korrelieren.  Wir
müssen dabei berücksichtigen, dass wir nur die Hälfte des Tests zur
Schätzung der Reliabilität verwenden. Dies kann mithilfe der
*Spearman-Brown-Formel* korrigiert werden.

Die Spearman-Brown-Formel schätzt die Reliabilität eines Tests für den
hypothetischen Fall, dass man diesen um einen bestimmten Faktor
verlängern würde (d.h. man würde die bestehenden Items replizieren). Man
kann sie verwenden, um den Reliabilitätsschätzer einer
Split-Half-Korrelation zu korrigieren, da in diesen nur die Hälfte der
Items eingehen. Die Spearman-Brown Formel ist diese:

&nbsp;
      
$$r' = \frac{r \, n}{1 + (n - 1) r}$$

&nbsp;
    
Hierbei ist *r'* die um die Testlänge korrigierte Reliabilität. *r* ist
der derzeitige Reliabilitätsschätzer, also beispielsweise die
Korrelation von zwei Testhälften. *n* ist der Faktor, um den der Test
hypothetisch verlängert wird.

Für die Schätzung der Split-Half-Reliabilität muss man einen
Verlängerungsfaktor von 2 annehmen, da man die Reliabilität nur mit
einem halbierten Test schätzt (im Vergleich dazu geht bei der Bestimmung
der Retest-Reliabilität zweimal der gesamte Test in die Korrelation
ein). Folgender Code berechnet eine Split-Half-Reliabilität:

```{r}

## Wähle (a) die ersten drei und (b) die letzten zwei Items aus:

first_half  <- subset(test_data, select = paste0("Item_", 1:3))
second_half <- subset(test_data, select = paste0("Item_", 4:5))

## Berechne die Korrelation zwischen den beiden Testhälften
cor_halfs <- cor(rowSums(first_half), rowSums(second_half))
cor_halfs

## Führe die Spearman-Brown Korrektur durch:

## Hier ist ein erstes Beispiel einer selbst geschriebenen Funktion. Es
## reicht, das Konzept zur Kenntnis zu nehmen -- es wird in Kap. 5
## wieder aufgegriffen:

## SPEARMAN-BROWN Funktion. Nimmt zwei Argumente an: (a) einen
## Reliabilitäts-Schätzer; (b) einen Verlängerungsfaktor

spearman_brown <- function(reliability, factor) {
    numerator  <- reliability * factor
    denominator <- 1 + (factor-1) * reliability
    corrected_reliability <- numerator / denominator
    return(corrected_reliability)
}

## Rufe die selbst geschriebene SPEARMAN-BROWN Funktion auf. Unser
## initialer Schätzer der Reliabilität ist die Korrelation zwischen den
## zwei Testhälften.  Der Verlängerungsfaktor ist 2, da wir die
## Reliabilität für die doppelte Testlänge schätzen wollen:
split_half <- spearman_brown(cor_halfs, 2)
split_half

## Vergleiche mit Cronbachs Alpha:
alpha(test_data)

```

Wie wir sehen, liegt die Spearman-Brown-korrigierte
Split-Half-Reliabilität näher an Cronbachs Alpha als die unkorrigierte
Korrelation der zwei Testhälften. Das liegt daran, dass die Korrelation
der zwei Testhälften die Reliabilität systematisch unterschätzt, da
dieser Schätzer nur auf der Hälfte der Items beruht. Es ist sogar so,
dass Cronbachs Alpha genau der Mittelwert aller möglichen Spearman-Brown
korrigierten Split-Half-Koeffizienten ist.

Alternativ hätten wir auch die Odd-Even-Reliabilität berechnen können,
die die Testitems in gerade und ungerade Items einteilt, also hier zwei
Testscores einerseits für die Items 1, 3 und 5, und andererseits für die
Items 2 und 4 berechnet. Diese lässt sich mit nur wenig Änderungen am
Code oben umsetzen -- ich schlage vor, dies als Übung zu machen.

## Umgang mit echten Daten

Unser Ziel ist die Auswertung echter Daten von
Persönlichkeits-Inventaren wie den BIG-5 und dem Narcissistic
Personality Inventory. Leider liegen in echten Daten die Werte oftmals
nicht in der Form vor, die wir brauchen. In dem vorherigen Beispiel habe
ich die Daten selber generiert und konnte deswegen direkt mit der
Analyse starten. Echte Daten jedoch enthalten in Rohform unter Umständen
gar nicht die Informationen, die ich benötige oder haben fehlende
Werte. Deswegen werden wir uns als nächstes mit den folgenden Themen
beschäftigen:

1. Umkodierung von Antworten
2. Invertierung von Antworten
3. Umgang mit fehlenden Werten

### Umkodierung von Variablen

Eine wichtige Voraussetzung für eine psychometrische Analyse war im
Beispiel oben bereits gegeben: Jeder Wert kodierte genau die
Information, die wir brauchten -- nämlich ob Schüler/innen eine Aufgabe
korrekt gelöst haben oder nicht (dargestellt durch `1` und `0`). In
echten Daten muss die relevante Information jedoch häufig erst noch aus
den dokumentierten Werten "abgeleitet" werden. Die Antwort der
Schüler/innen im Test könnte beispielsweise ein Kreuz in einem
Multiple-Choice-Item sein:

> Aus wie vielen Bundesländern besteht die Bundesrepublik Deutschland?

> (1) 14  
> (2) 16  
> (3) 19  
> (4) 21  

Ob ein Kreuz bei (1), (2), (3) oder (4) gesetzt wird, ist für die
Auswertung nicht von Belang. Relevant ist, ob die Frage richtig
beantwortet wurde -- wir benötigen also die folgende Umkodierung der
Daten:

> `1` $\to$ `0`  
> `2` $\to$ `1`  
> `3` $\to$ `0`  
> `4` $\to$ `0`

In psychometrischem Jargon: Für diese Aufgabe ist der Wert `2` der
*Schlüssel* (engl.: *key*). Ein Schlüssel kodiert den Eingabewert der
richtigen Antwort.[^`r incref()`] Wir lernen jetzt, wie wir solche
Umkodierungen in `R` umsetzen. Die Stärke einer Programmiersprache wie
`R`: Wenn wir einmal gelernt haben, wie wir für eine
Item-Schlüssel-Kombination Daten als richtig und falsch umkodieren,
können wir mit nur ein wenig mehr Aufwand diesen Prozess für beliebig
viele Items wiederholen. Das *Narcissistic Personality Inventory* etwa
hat 40 Items und wir haben keine Lust, 40 Mal eine Umkodierung
"händisch" neu durchzuführen.

[^`r incfnc()`]: Im Allgemeinen muss ein Schlüssel nicht Korrektheit
anzeigen, sondern kann auch Merkmalsausprägung in einem
Persönlichkeitsinventar kodieren. Wir werden das im Narcissistic
Personality Inventory kennenlernen.

&nbsp;

**Die Funktion `ifelse`**

&nbsp;

Mit der Funktion `ifelse` lassen sich Transformationen, die anhand
eines Schlüssels Korrektheit kodieren, bequem durchführen. Das folgende
Beispiel basiert auf dem obigen Multiple-Choice-Item:

```{r}

# Hypothetische Antworten auf das Bundesland Multiple-Choice-Item:
bundesland_answers <- c(1, 2, 1, 3, 2, 4, 2)
bundesland_key     <- 2

bundesland_score   <- ifelse(test = bundesland_answers == bundesland_key,
                             yes = 1, no = 0)
bundesland_score

```

Was ist hier passiert? Ich habe im Vektor `bundesland_answers`
hypothetische Antworten generiert; die Variable `bundesland_key` enthält
den Schlüssel, d.h. die korrekte Antwort. Mithilfe der Funktion `ifelse`
gleiche ich die Antworten mit dem Schlüssel ab.  `ifelse` nimmt drei
Argumente entgegen. Diese heißen `test`, `yes`, und `no`:[^`r incref()`]

[^`r incfnc()`]: Wie wir gesehen haben, können wir Argumente in
Funktionen per Name und per Position ansteuern.

- `test`: Vergleicht jede Antwort mit dem Schlüssel, hier:
  `bundesland_answers == bundesland_key`. Ergebnis dieses Vergleichs ist
  der folgende logische Vektor (im Allgemeinen kann `test` einen
  beliebigen logischen Vektor als Argument annehmen):


```{r, echo = FALSE}
bundesland_answers == bundesland_key
```

- `yes`: Der Wert, der angenommen werden soll für Elemente, für die der
  `test` `TRUE` ergab (hier: `1`)
- `no`: Der Wert, der angenommen werden soll für Elemente, für die der
  `test` `FALSE` ergab (hier: `0`)
    + praktisch: ich muss nicht angeben, welche falschen Werte alle
      möglich sind; es reicht aus, den richtigen Wert anzugeben, alle
      anderen sind automatisch falsch

Nach der Umkodierung können wir beispielsweise die Schwierigkeit des
Bundesland-Items mit der `mean` Funktion berechnen:

```{r}
mean(bundesland_score)
```

In diesem Fall hätten `r round(mean(bundesland_score)*100)`% der
Testteilnehmer das Bundesland-Item korrekt beantwortet. Diese
Information konnten wir aus den ursprünglichen Antwortkategorien 1, 2, 3
und 4 nicht herleiten.

`ifelse` ist eine sehr nützliche Funktion, mit der wir Antworten
umkodieren können. Später lernen wir, wie wir mithilfe von `ifelse`
ganze Tests und nicht nur einzelne Items bepunkten können.  Bevor wir
das jedoch effizient machen können, werden wir im nächsten Kapitel noch
ein paar Grundlagen zur Programmierung mit `R` lernen.

### Invertierung von Antworten

Eine mögliche Umkodierung von Antworten ist das Abgleichen mit einem
Schlüssel, etwa zur Feststellung der Korrektheit von Antworten. Eine
weitere häufig auftretende Variante ist die *Invertierung* von
Antworten. Betrachten wir folgende zwei Items, die in einer Big-5
Kurzskala den Aspekt Extraversion messen:

> 1. Ich bin eher zurückhaltend, reserviert.
> 2. Ich gehe aus mir heraus, bin gesellig.

Beide Items werden auf einer Likertskala mit fünf Abstufungen gemessen,
das heißt es werden Punktzahlen von 1 bis 5 vergeben. Das Problem ist,
dass in Item 1 ein hoher Punktwert für wenig Extraversion steht, in Item
2 ein hoher Punktwert hingegen für eine hohe Ausprägung in
Extraversion. Generell wollen wir einen *Summenwert* berechnen, also
einen Wert, der die Extraversion eines jeden Testteilnehmers kodiert --
und zwar über beide Items hinweg. Im vorliegenden Fall macht es aber
keinen Sinn, die Punktzahlen beider Items zu addieren. Die höchste
Ausprägung in Extraversion würde sich dann ergeben, wenn ein Item
extravertiert beantwortet wird, aber das andere introvertiert. Damit die
Punktzahlen in beiden Items "in dieselbe Richtung" zu verstehen sind,
wollen wir die Antworten auf Item 1 *invertieren*, sodass auch hier eine
hohe Punktzahl für eine hohe Merkmalsausprägung in Extraversion
steht. Das heißt, wir wollen die folgende Abbildung durchführen:

> `1` $\to$ `5`  
> `2` $\to$ `4`  
> `3` $\to$ `3`  
> `4` $\to$ `2`  
> `5` $\to$ `1`

Wir könnten dies mit mehrfacher Anwendung von `ifelse` hinbekommen,
was jedoch mühsam wäre. Es gibt eine mathematische Umformung, welche wir
auch mit nur wenig Code umsetzen können:

> Invertierter Wert = Ursprungswert * (-1) + Höchster Skalenwert + 1

Diese funktioniert, wenn unsere Punktzahlen zwischen 1 und dem
höchstmöglichen Skalenwert liegen. Probieren wir es mit ein paar
hypothetischen Antworten aus:

```{r}
big5 <- data.frame(item1 = c(2, 3, 2, 1, 4, 2, 1, 5),
                   item2 = c(5, 3, 3, 4, 3, 5, 3, 2))

## Betrachte den data.frame:
big5
```

Wir können uns mit der `cor` Funktion die Korrelation zwischen den
zwei Items ausgeben lassen:

```{r}
round(cor(big5), 2)
```

Ich habe die Antwortwerte absichtlich so gewählt, dass sich hier ein
typisches Muster ergibt: Antworten auf unterschiedlich gepolte Items --
die zur selbem Skala gehören -- korrelieren typischerweise negativ
miteinander. Das heißt: Hohe Antwortwerte im einen Item gehen
tendenziell mit niedrigen Werten im anderen Item einher -- wenn die
unterschiedlich gepolten Items dasselbe Konstrukt erfassen. Durch die
Invertierung erhalten wir Daten, die positiv miteinander
korrelieren. Folgender Code führt die Invertierung durch:

```{r}
# 5 ist der höchst-mögliche Skalenwert
big5$item1_inv <- big5$item1 * (-1) + 6 
```

Schauen wir uns die Daten an, um zu prüfen, ob die Transformation
funktioniert hat:

```{r}
subset(big5, select = c("item1", "item1_inv"))
```

Das hat geklappt! Schauen wir uns nun auch noch einmal die
Inter-Itemkorrelationen an:

```{r}
round(cor(big5), 2)
```

Wie wir sehen, korrelieren die Spalten `item2` und `item1_inv` genau wie
`item2` und `item1` -- nur mit positivem Vorzeichen. Ebenfalls
interessant: `item1` und `item1_inv` korrelieren perfekt negativ -- und
das ist genau das, was wir mit der Invertierung erreichen wollten: Einen
Punktwert errechnen, der genau in die entgegengesetzte Richtung zu
interpretieren ist wie der ursprüngliche Wert.

### Umgang mit fehlenden Werten

> Real data have missing values. Missing values are an integral part of
> the R language.  Many functions have arguments that control how
> missing values are to be handled. -- Patrick Burns[^`r incref()`]

[^`r incfnc()`]:
http://www.burns-stat.com/documents/tutorials/why-use-the-r-language/

Wir lernen nun den rudimentären Umgang mit fehlenden Werten in `R`
kennen. Dabei könnte man vermutlich beliebig sophistiziert vorgehen,
jedoch werden wir nur einen basalen und wichtigen Spezialfall
kennenlernen:

1. Wir wandeln alle Werte in `NA` um, die als fehlend zu klassifizieren
   sind
2. Danach schließen wir alle Fälle mit fehlenden Werten aus

Für dieses Beispiel laden wir Daten des Narcissistic Personality
Inventory [NPI; @raskin1988] ein. Die Daten von mehr als 11,000
Bearbeitungen des NPI sind erfreulicherweise über das "Open Source
Psychometrics Project" unter
[https://openpsychometrics.org/_rawdata](https://openpsychometrics.org/_rawdata)
abrufbar. Wenn wir die Daten heruntergeladen haben und die Datei
"data.csv" in unserem RStudio-Projektordner liegt (siehe
[Anhang](#datenEinlesen)), können wir den Datensatz wie folgt einlesen:

```{r}
## Lese Daten ein
npi <- read.csv("data.csv")
```

Wie folgt verschaffen wir uns einen Überblick über die Daten:

```{r}
nrow(npi) # Wie viele Fälle
ncol(npi) # Wie viele Spalten
names(npi) # wie heißen die Messvariablen
head(npi, n = 3) # Wie sehen die Daten aus
```

Wir bemerken, dass keine Variable als "Fallnummer" fungiert.  Generell
ist es **immer** wichtig, dass jeder Datensatz durch eine eindeutige
Fallnummer zu identifizieren ist. Da eine solche in den eingelesenen
Daten jedoch nicht enthalten ist, fügen wir selber eine Fallnummer
hinzu:

```{r}
npi$casenum <- 1:nrow(npi)
```

Eine weitere nützliche Funktion zum Betrachten von `data.frames` ist die
Funktion `summary`, die uns einen schnellen Überblick über die Werte in
allen Spalten des `data.frames` bietet:

```R
summary(npi)
```

Die Funktion `summary` ergibt für jede Spalte eine Tabelle. Wegen der
Länge des Outputs von `summary(npi)` ist nicht der gesamte Output im
Skript abgebildet.[^`r incref()`] Für die Variable `score` erhalten wir
folgende Informationen zum Narzissmus-Gesamtscore:

[^`r incfnc()`]: Ich schlage vor, die Funktion selber auf den Datensatz
aufzurufen, um die Zusammenfassung für alle Spalten zu betrachten.

&nbsp;

&nbsp;

```{r, echo = FALSE}
kable(summary(npi)[,1], col.names = "score")
```

&nbsp;

&nbsp;

**Identifikation von fehlenden Werten im NPI Datensatz**

&nbsp;

Das NPI besteht aus 40 Items. Aus dem *Codebuch* des NPI
Datensatzes[^`r incref()`] wissen wir, dass Antworten auf die NPI Items
die Werte 1 und 2 annehmen können.  Die Antwort auf jedes Item des NPI
besteht aus einer "forced choice" zwischen zwei Aussagen; eine davon
steht für Narzissmus. Item 1 besteht beispielsweise aus den folgenden
beiden Aussagen:

[^`r incfnc()`]: Dieses wird gemeinsam mit den Daten des "Open Source
Psychometrics Project"
[https://openpsychometrics.org/_rawdata](https://openpsychometrics.org/_rawdata)
runtergeladen.

> 1. I have a natural talent for influencing people.
> 2. I am not good at influencing people.

Die Wahl von Aussage 1 wird mit 1 kodiert, die Wahl von Aussage 2
mit 2. Nachgeschaltet wird folgende Umkodierung vorgenommen, die die
Item-Scores berechnet: Wird die "narzisstische Aussage" ausgewählt (hier
Aussage 1: "I have a natural talent for influencing people."), wird das
Item mit 1 bepunktet. Wird die Aussage gewählt, die nicht für Narzissmus
steht (hier Aussage 2: "I am not good at influencing people."), wird
eine 0 vergeben. Wie wir zu Beginn des Abschnitts gelernt haben, könnten
wir Item 1 deswegen wie folgt bepunkten:

```R
npi$Q1_score <- ifelse(npi$Q1 == 1, 1, 0)
``` 

**Aber Vorsicht: so würden wir einen Fehler machen**! Die Spalte
`npi$Q1` enthält nicht nur die Werte 1 und 2, sondern auch 0-Werte, wie
wir mit dem Befehl `table(npi$Q1)` prüfen können:[^`r incref()`]

[^`r incfnc()`]: **Merke**: Es ist wichtig, sich einen Überblick über
Daten zu verschaffen und unplausible und fehlende Werte zu
identifizieren. Die Funktionen `summary` und `table` sind dabei
hilfreich.

```{r}
table(npi$Q1)
```

Wie wir sehen, wurden die Antwortkategorien 0, 1 und 2 vergeben. Es
kommt sogar `r table(npi$Q1)[1]` Mal die Antwortkategorie 0 vor --
**obwohl Antworten nur die Werte 1 und 2 annehmen dürfen**. Wie kommt
das?  Die Antwort ist: Bei der Bearbeitung des NPI-Fragebogens -- welche
im Rahmen einer Online-Studie stattfand -- konnten Teilnehmer/innen
Items unbeantwortet lassen. Fehlende Werte in den Antworten wurden mit
einer 0 kodiert.[^`r incref()`]

[^`r incfnc()`]: Ich halte dies für kein gutes Vorgehen. Der Wert 0 ist
nicht ausreichend unterschiedlich von anderen "legalen" Werten in den
anderen Spalten. Der Gesamt-Testscore (`npi$score`) kann beispielsweise
wirklich den Wert 0 annehmen, wenn Teilnehmer/innen kein einziges Mal
der narzisstischen Aussage zugestimmt haben -- und dies kam tatsächlich
73 Mal vor. Der Wert `-99` wäre beispielsweise ein besserer Wert
gewesen, um fehlende Werte zu kodieren.

&nbsp;

**Ausschluss von Fällen mit fehlenden Werten**

&nbsp;

Wir wollen als nächstes alle Fälle ausschließen, bei denen mindestens
ein fehlender Wert in den Antworten auf die 40 NPI Items vorliegt,
d.h. für mindestens eine der Spalten `npi$Q1`, ..., `npi$Q40` der Wert 0
ist. Erst danach können wir die Itemscores berechnen.

Zu diesem Zweck speichern wir zunächst die Antworten auf die 40 Items
und die Fallnummer in einem neuen `data.frame` ab. Anhand dieses
`data.frames` werden wir die Fallausschlüsse durchführen:

```{r}
item_responses <- subset(npi, select = c("casenum", paste0("Q", 1:40)))
```

Wir können jetzt 0-Werte in `NA` umkodieren, indem wir ein Vorgehen
verwenden, das wir in [Kapitel 2](#vektorAendern) für Vektoren
kennengelernt haben. Dieses Vorgehen funktioniert bei `data.frames`
tatsächlich genauso:[^`r incref()`]

[^`r incfnc()`]: Der Befehl sieht recht harmlos aus, aber tatsächlich
steckt hier etwas mehr drin als wir bislang behandelt haben. Wir nehmen
zunächst einmal einfach hin, dass man die Umkodierung von fehlenden
Werten in `data.frames` genauso durchführen kann wie in
Vektoren. Beachtet, dass hier ein Zugriff auf `data.frames` mit eckigen
Klammern stattfindet (siehe [Kapitel 3.5](#fortgeschritten); tatsächlich
ist dieser Zugriff aber sogar noch etwas spezieller als der in Kapitel
3.5 beschriebene -- hier ist das Objekt in den eckigen Klammern eine
*Matrix* vom Typ "logical").

```{r}
item_responses[item_responses == 0] <- NA
```

Für einzelne Spalten kann man mithilfe der Funktion `is.na`
überprüfen, ob diese fehlende Werte enthalten. `is.na` ergibt einen
logischen Vektor, der kodiert, ob jedes Element des übergebenen Vektors
-- also etwa eine Spalte, die wir mit der `$`-Notation ausgelesen haben
-- `NA` ist. Mit diesem Wissen können wir etwa für einzelne Items
überprüfen, wie viele Personen keine Antwort angegeben haben:

```{r}
sum(is.na(item_responses$Q1))
sum(is.na(item_responses$Q40))
```

**Wichtig**: Man **muss** `is.na` verwenden, um zu prüfen, ob Werte `NA`
sind; Folgendes geht schief:[^`r incref()`]

[^`r incfnc()`]: Ein logischer Vergleich mit `NA` ergibt immer `NA`, da
beim fehlenden Wert keine Aussage darüber gemacht werden kann, ob er
einem anderen Wert entspricht. Man kennt ihn ja nicht. Auch der Befehl
`TRUE & NA` ergibt `NA`.

```{r}
## Nutze head, um nicht alle 11,000 Vergleiche auszugeben
head(item_responses$Q1 == NA) 
```

Um insgesamt einen Überblick über die Verteilung der fehlenden Fälle zu
erhalten, bietet sich eine erneute Anwendung der Funktion `summary`
an. Diese gibt nämlich direkt für jede Spalte eines `data.frames` die
Zahl der fehlenden Fälle an. Folgende Information gibt es zum ersten
Item:

&nbsp;

```{r, echo = FALSE}
kable(summary(item_responses)[,2], col.names = "Q1")
```

&nbsp;

Jetzt, da wir fehlende Antworten per `NA` als fehlend gekennzeichnet
haben, gibt es verschiedene Möglichkeiten, die zugehörigen Fälle
auszuschließen. Eine Möglichkeit wäre eine Aneinanderreihung von vielen
ODER-Verknüpfungen, an die wir eine Auswahl mit `subset`
anschließen. Dies könnte wie folgt funktionieren:

```R

## Identifiziere Fälle, die in irgendeinem Item einen
## fehlenden Wert haben (hier nur exemplarisch, kein
## legaler R-Code, da Items 4 bis 39 nicht ausgeschrieben
## sind):
irgendwo_na <- is.na(item_responses$Q1) |
    is.na(item_responses$Q2) |
    is.na(item_responses$Q3) |
    ... |
    is.na(item_responses$Q40)

## Negation durchführen, um die Fälle zu erwischen, die
## *keinen* fehlenden Wert enthalten
nirgendwo_na <- !irgendwo_na

## Wähle diese Fälle aus:
item_responses <- subset(item_responses, nirgendwo_na)

```

Durch die Verknüpfung der ODER-Operatoren werden alle Fälle
identifiziert, die mindestens eine fehlende Antwort enthalten. Diese
Aneinanderreihung ist jedoch mühselig und fehleranfällig. Diese Arbeit
wollen wir uns nicht machen.

Eine weitere Methode, fehlende Werte zu identifizieren nutzt aus, dass
die Funktion `rowSums`[^`r incref()`] `NA` ausgibt, wenn mindestens ein
Wert aus einer Zeile `NA` enthält -- zumindest wenn wir nicht das
optionale Argument `na.rm` auf `TRUE` setzen. Dies ist analog zu der
Funktion `sum`, die für einen einzelnen Vektor eine Summe bestimmt. Die
Funktion `sum` gibt ebenfalls `NA` aus, wenn mindestens ein Element des
übergebenen Vektors `NA` ist und `na.rm` nicht auf `TRUE` gesetzt
wurde. Die Funktion `rowSums` erweitert also auch im Hinblick auf den
Umgang mit fehlenden Werten das Verhalten von `sum` auf alle Zeilen
eines `data.frames`. Aus diesem Grund funktioniert das hier:

[^`r incfnc()`]: siehe Abschnitt [Ausgedehntes Beispiel zum
Einstieg](#kap4einstieg)

```R
## Identifiziere Fälle, die in irgendeinem Item einen
## fehlenden Wert haben:
irgendwo_na <- is.na(rowSums(item_responses))
```

Am bequemsten ist es jedoch, wenn wir die Funktion `na.omit` nutzen, die
uns einfach so alle Fälle ausschließt, die fehlende Werte enthalten:

```{r}
item_responses <- na.omit(item_responses)
```

Die Funktion `na.omit` gibt einen `data.frame` aus, der keine der Zeilen
enthält, in denen mindestens ein `NA`-Wert vorlag. So müssen wir nicht
selber die Zeilen identifizieren, die fehlende Werte enthalten.

Vergleichen wir nun den ursprünglichen `data.frame` `npi` mit der
"bereinigten" Tabelle:[^`r incref()`]

[^`r incfnc()`]: Es ist immer wichtig, solche
Plausibilitätsüberprüfungen durchzuführen, nachdem man Daten geändert
hat.

```{r}
nrow(npi)
nrow(item_responses)
```

Wie wir sehen, haben wir `r nrow(npi) - nrow(item_responses)` Fälle
wegen fehlender Werte ausgeschlossen. Etwas unschön ist, dass in unseren
bereinigten Daten einige Variablen -- wie das Geschlecht und das Alter
-- fehlen. Das liegt daran, dass wir für den Ausschluss von Fällen nur
die Item-Antworten berücksichtigt haben, die wir zuvor im `data.frame`
`item_responses` abgespeichert haben. Vergleichen wir:

```{r}
names(npi)
names(item_responses)
```

Um einen `data.frame` zu erhalten, in dem alle Informationen zu den
vollständigen Fällen enthalten sind, machen wir uns zunutze, dass die
relevanten Informationen noch im Urspungs-`data.frame` `npi`
abgespeichert sind. Wie folgt können wir mit der Funktion `merge` die
ursprüngliche Tabelle `npi` mit der um fehlende Fälle bereinigten
Tabelle `item_responses` zusammenführen.

```{r}
npi_clean <- merge(npi, item_responses)
```

Wir erhalten in der Variablen `npi_clean` einen Datensatz, der nur Fälle
mit vollständigen Antworten enthält -- und für diese Fälle auch alle
Werte abspeichert. Prüfe:

```{r}
nrow(npi_clean)
names(npi_clean)
```

Die Funktionsweise der Funktion `merge` soll hier nicht tiefergehend
betrachtet werden. Es reicht zu wissen, dass sie Fälle aus zwei
`data.frames` anhand ihrer Werte zuordnet.[^`r incref()`] Dabei werden
Fälle weggelassen, die keinen "Partner" haben -- also hier Fälle, zu
denen nur in einer Tabelle eine Fallnummer vorliegt. Die Fälle ohne
Partner sind hierbei genau die Fälle, die aus `npi_clean` wegen
fehlender Werte ausgeschlossen wurden.

[^`r incfnc()`]: Hierfür war es wichtig, dass wir vorher eine eindeutige
Fallnummer vergeben haben. Anhand dieser Fallnummer können wir nun die
Fälle beider Tabellen eindeutig einander zuordnen.

Die Anwendung der Funktion `merge` hat die Reihenfolge unserer Daten
durcheinander gebracht. Es ist nicht so wichtig, warum das so ist, aber
wir wollen diesen Nebeneffekt wieder rückgängig machen. Deswegen nutzen
wir die Funktion `arrange` aus dem Paket `dplyr`, um die Daten wieder
anhand der Fallnummer zu sortieren:

```{r}
library("dplyr") # falls noch nicht geladen
npi_clean <- arrange(npi_clean, casenum)
```

Voilá -- `npi_clean` ist der Datensatz, mit dem wir nun psychometrische
Berechnungen durchführen können.[^`r incref()`] Dabei ist unser nächstes
Ziel für alle 40 Items eine dichotome Bepunktung durchzuführen. Wir
wissen bereits, wie wir das machen könnten, nämlich indem wir mit
`ifelse` die Antworten auf jedes Item mit dem Schlüssel
abgleichen. Der Schlüssel für den das NPI kodiert für jedes der 40 Items
den Wert, der für Narzissmus steht. Dies wäre wie folgt möglich:

[^`r incfnc()`]: Es ist zu bemerken, dass wir noch nicht alle Variablen
auf ihre Plausibilität überprüft haben. Die Spalte `age` enthält
ebenfalls noch fehlende sowie auch gänzlich unplausible Werte (etwa 366
oder 509). Auch die Spalte `elapse`, die die Bearbeitungszeit
abspeichert, enthält teilweise unplausible Werte; das Maximum der
gespeicherten Bearbeitungszeit liegt bei über 40 Jahren. Doch darauf
soll erst einmal nicht unser Augenmerk liegen.

```R
# Hier kein legaler R-Code, nur exemplarisch:
npi_key <- c(1, 1, ..., 2) # 40 Schlüsselemente

npi$Q1_score <- ifelse(npi$Q1 == npi_key[1], 1, 0)
npi$Q2_score <- ifelse(npi$Q2 == npi_key[2], 1, 0)

...
...
...

npi$Q40_score <- ifelse(npi$Q40 == npi_key[40], 1, 0)
``` 

Da wir nicht denselben Code -- mit leichten Abwandlungen -- 40 Mal
wiederholen wollen, werden wir in Kapitel 6 lernen, diese Umkodierungen
effizient durchzuführen. Anschließend werden wir die psychometrischen
Eigenschaften des NPI untersuchen.

## Zusammenfassung

- Wir haben das Standard-Datenformat der psychometrischen
  Datenauswertung kennengelernt: Zeilen repräsentieren Fälle, Spalten
  repräsentieren Items
- Wir haben einige grundlegende psychometrische Berechnungen
  durchgeführt
- Wir haben gelernt, wie wir Antworten umkodieren und invertieren können
- Wir haben gelernt, wie wir Fälle mit fehlenden Werten identifizieren
  und aus `data.frames` ausschließen können

## Fragen zum vertiefenden Verständnis

1. Gegeben ist der Antwortvektor `c(1, 2, 2, 1, 4, 5, 2, 2, 2, 3)` und
   der Schlüssel `2`. Wie kann ich die Item-Schwierigkeit ohne Anwendung
   der Funktion `ifelse()` bestimmen? Was ist die Item-Schwierigkeit?
```{r, eval = FALSE, echo = FALSE}
mean(c(1, 2, 2, 1, 4, 5, 2, 2, 2, 3) == 2)
```

3. Gegeben ist der Antwortvektor `c(2, 3, 2, 4, 5, 6, 2, 3)`, der die
   Antworten auf das Item eines Persönlichkeitsinventars enthält. Die
   Antworten wurden auf einer Likertskala gegeben, die zwischen 1 und 6
   kodiert war.  Da das Item negativ gepolt ist, müssen die Antworten
   vor der Analyse invertiert werden. Was ist der Mittelwert der
   umgepolten Antworten (d.h. die Item-Schwierigkeit)?
```{r, eval = FALSE, echo = FALSE}
mean(c(2, 3, 2, 4, 5, 6, 2, 3) * (-1) + 7)
```

