
# Aufarbeitung von Fragebogendaten {#rohdaten}

Unser Ziel ist die Auswertung echter Daten von
Persönlichkeits-Fragebögen wie den BIG-5 und dem Narcissistic
Personality Inventory. Leider liegen in echten Daten die Werte oftmals
nicht in der Form vor, die wir brauchen; sie enthalten unter Umständen
gar nicht die benötigten Informationen oder haben fehlende Werte.
Deswegen werden wir uns in diesem Kapitel mit den folgenden Themen
beschäftigen:

1. Umkodierung von Antworten
2. Invertierung von Antworten
3. Umgang mit fehlenden Werten

## Umkodierung von Antworten {#umkodierung}

Eine wichtige Voraussetzung für eine psychometrische Analyse war im
Beispiel in Kapitel 4 bereits gegeben: Jeder Wert kodierte genau die
Information, die wir brauchten -- nämlich ob Schüler/innen eine Aufgabe
korrekt gelöst hatten oder nicht (dargestellt durch `1` und `0`). In
echten Daten muss die relevante Information jedoch häufig erst noch aus
den dokumentierten Werten „abgeleitet“ werden. Die Antwort der
Schüler/innen im Test könnte beispielsweise ein Kreuz in einem
Multiple-Choice-Item sein:

> Aus wie vielen Bundesländern besteht die Bundesrepublik Deutschland?

> (1) 14
> (2) 16
> (3) 19
> (4) 21

Bei der Dateneingabe des Tests kann zwischen 1 und 4 kodiert werden,
welche der vier Antowortoptionen ausgewählt wurde. Ob ein Kreuz bei (1),
(2), (3) oder (4) gesetzt wird, ist für die Datenauswertung aber nicht
unbedingt von Belang. Es ist vor allem relevant, ob die Frage richtig
beantwortet wurde -- wir benötigen also die folgende Umkodierung der
Daten:

- `1` $\to$ `0`
- `2` $\to$ `1`
- `3` $\to$ `0`
- `4` $\to$ `0`

In psychometrischem Jargon: Für diese Aufgabe ist der Wert `2` der
*Schlüssel* (engl.: *key*). Ein Schlüssel kodiert den Eingabewert der
richtigen Antwort.[^schluessel] Wir lernen jetzt, wie wir solche
Umkodierungen in `R` umsetzen. Die Stärke einer Programmiersprache wie
`R`: Wenn wir einmal gelernt haben, wie wir für eine
Item-Schlüssel-Kombination Daten als richtig und falsch umkodieren,
können wir mit nur ein wenig mehr Aufwand diesen Prozess für beliebig
viele Items wiederholen. Das *Narcissistic Personality Inventory* etwa
hat 40 Items und wir haben keine Lust, 40 Mal eine Umkodierung
„händisch“ neu durchzuführen.

[^schluessel]: Im Allgemeinen muss ein Schlüssel nicht Korrektheit
anzeigen, sondern kann auch Merkmalsausprägung in einem
Persönlichkeitsinventar kodieren. Wir werden das im Narcissistic
Personality Inventory kennenlernen.

### Die Funktion `ifelse`

Mit der Funktion `ifelse` lassen sich Transformationen, die anhand
eines Schlüssels Korrektheit kodieren, bequem durchführen. Das folgende
Beispiel basiert auf dem obigen Multiple-Choice-Item:

```{r}

# Hypothetische Antworten auf das Bundesland Multiple-Choice-Item:
bundesland_answers <- c(1, 2, 1, 3, 2, 4, 2)
bundesland_key     <- 2

bundesland_score   <- ifelse(test = bundesland_answers == bundesland_key,
                             yes = 1, no = 0)
bundesland_score

```

Was ist hier passiert? Ich habe im Vektor `bundesland_answers`
hypothetische Antworten generiert; die Variable `bundesland_key` enthält
den Schlüssel, d.h. die korrekte Antwort. Mithilfe der Funktion `ifelse`
gleiche ich die Antworten mit dem Schlüssel ab.  `ifelse` nimmt drei
Argumente entgegen. Diese heißen `test`, `yes`, und `no`:[^positionname]

[^positionname]: Wie wir gesehen haben, können wir Argumente in
Funktionen per Name und per Position ansteuern.

- `test`: Vergleicht jede Antwort mit dem Schlüssel, hier:
  `bundesland_answers == bundesland_key`. Ergebnis dieses Vergleichs ist
  der folgende logische Vektor (im Allgemeinen kann `test` einen
  beliebigen logischen Vektor als Argument annehmen):


```{r, echo = FALSE}
bundesland_answers == bundesland_key
```

- `yes`: Der Wert, der angenommen werden soll für Elemente, für die der
  `test` `TRUE` ergab (hier: `1`)
- `no`: Der Wert, der angenommen werden soll für Elemente, für die der
  `test` `FALSE` ergab (hier: `0`). Praktisch: ich muss nicht angeben,
  welche falschen Werte alle möglich sind; es reicht aus, den richtigen
  Wert anzugeben, alle anderen sind automatisch falsch

Nach der Umkodierung können wir beispielsweise die Schwierigkeit des
Bundesland-Items mit der Funktion `mean` berechnen:

```{r}
mean(bundesland_score)
```

In diesem Fall hätten `r round(mean(bundesland_score)*100)`% der
Testteilnehmer das Bundesland-Item korrekt beantwortet. Diese
Information konnten wir aus den ursprünglichen Antwortkategorien 1, 2, 3
und 4 nicht herleiten.

Die Funktion `ifelse` ist sehr nützlich, mit der wir Antworten
umkodieren können. Später lernen wir, wie wir mithilfe von `ifelse`
ganze Tests und nicht nur einzelne Items bepunkten können.  Bevor wir
das jedoch effizient machen können, werden wir im nächsten Kapitel noch
ein paar Grundlagen zur Programmierung mit `R` lernen.

## Invertierung von Antworten

Eine mögliche Umkodierung von Antworten ist das Abgleichen mit einem
Schlüssel, etwa zur Feststellung der Korrektheit von Antworten. Eine
weitere häufig auftretende Variante ist die *Invertierung* von
Antworten. Betrachten wir folgende zwei Items, die in einer Big-5
Kurzskala den Aspekt Extraversion messen:

> 1. Ich bin eher zurückhaltend, reserviert.
> 2. Ich gehe aus mir heraus, bin gesellig.

Beide Items werden auf einer Likertskala mit fünf Abstufungen gemessen,
das heißt es werden Punktzahlen von 1 bis 5 vergeben. Das Problem ist,
dass in Item 1 ein hoher Punktwert für wenig Extraversion steht, in Item
2 ein hoher Punktwert hingegen für eine hohe Ausprägung in
Extraversion. Generell wollen wir einen *Summenwert* berechnen, also
einen Wert, der die Extraversion eines jeden Testteilnehmers kodiert --
und zwar über beide Items hinweg. Im vorliegenden Fall macht es aber
keinen Sinn, die Punktzahlen beider Items zu addieren. Die höchste
Ausprägung in Extraversion würde sich dann ergeben, wenn ein Item
extravertiert beantwortet wird, aber das andere introvertiert. Damit die
Punktzahlen in beiden Items „in dieselbe Richtung“ zu verstehen sind,
wollen wir die Antworten auf Item 1 *invertieren*, sodass auch hier eine
hohe Punktzahl für eine hohe Merkmalsausprägung in Extraversion
steht. Das heißt, wir wollen die folgende Abbildung durchführen:

- `1` $\to$ `5`
- `2` $\to$ `4`
- `3` $\to$ `3`
- `4` $\to$ `2`
- `5` $\to$ `1`

Wir könnten dies mit mehrfacher Anwendung von `ifelse` hinbekommen,
was jedoch mühsam wäre. Es gibt eine mathematische Umformung, welche wir
auch mit nur wenig Code umsetzen können:

> Invertierter Wert = Ursprungswert * (-1) + Höchster Skalenwert + 1

Diese funktioniert, wenn unsere Punktzahlen zwischen 1 und dem
höchstmöglichen Skalenwert liegen. Probieren wir es mit ein paar
hypothetischen Antworten aus:

```{r}
big5 <- data.frame(item1 = c(2, 3, 2, 1, 4, 2, 1, 5),
                   item2 = c(5, 3, 3, 4, 3, 5, 3, 2))

## Betrachte den data.frame:
big5
```

Wir können uns mit der `cor` Funktion die Korrelation zwischen den
zwei Items ausgeben lassen:

```{r}
round(cor(big5), 2)
```

Ich habe die Antwortwerte absichtlich so gewählt, dass sich hier ein
typisches Muster ergibt: Antworten auf unterschiedlich gepolte Items --
die zur selbem Skala gehören -- korrelieren typischerweise negativ
miteinander. Das heißt: Hohe Antwortwerte im einen Item gehen
tendenziell mit niedrigen Werten im anderen Item einher -- wenn die
unterschiedlich gepolten Items dasselbe Konstrukt erfassen. Durch die
Invertierung erhalten wir Daten, die positiv miteinander
korrelieren. Folgender Code führt die Invertierung durch:

```{r}
# 5 ist der höchst-mögliche Skalenwert
big5$item1_inv <- big5$item1 * (-1) + 6
```

Schauen wir uns die Daten an, um zu prüfen, ob die Transformation
funktioniert hat:

```{r}
big5[, c("item1", "item1_inv")]
```

Das hat geklappt! Schauen wir uns nun auch noch einmal die
Inter-Itemkorrelationen an:

```{r}
round(cor(big5), 2)
```

Wie wir sehen, korrelieren die Spalten `item2` und `item1_inv` genau wie
`item2` und `item1` -- nur mit positivem Vorzeichen. Ebenfalls
interessant: `item1` und `item1_inv` korrelieren perfekt negativ -- und
das ist genau das, was wir mit der Invertierung erreichen wollten: Einen
Punktwert errechnen, der genau in die entgegengesetzte Richtung zu
interpretieren ist wie der ursprüngliche Wert.

## Umgang mit fehlenden Werten

> Real data have missing values. Missing values are an integral part of
> the R language.  Many functions have arguments that control how
> missing values are to be handled. -- Patrick Burns[^zitatmissing]

[^zitatmissing]:
http://www.burns-stat.com/documents/tutorials/why-use-the-r-language/

Wir lernen nun den rudimentären Umgang mit fehlenden Werten in `R`
kennen. Dabei könnte man vermutlich beliebig sophistiziert vorgehen,
jedoch werden wir nur einen basalen und wichtigen Spezialfall
kennenlernen:

1. Wir wandeln alle Werte in `NA` um, die als fehlend zu klassifizieren
   sind
2. Danach schließen wir alle Fälle mit fehlenden Werten aus

Für dieses Beispiel laden wir Daten des Narcissistic Personality
Inventory [NPI; @raskin1988] ein. Die Daten von mehr als 11,000
Bearbeitungen des NPI sind erfreulicherweise über das „Open Source
Psychometrics Project“ unter
[https://openpsychometrics.org/_rawdata](https://openpsychometrics.org/_rawdata)
abrufbar. Wenn wir die Daten heruntergeladen haben und die Datei
„data.csv“ in unserem RStudio-Projektordner liegt (siehe
[Anhang](#datenEinlesen)), können wir den Datensatz wie folgt einlesen:

```{r}
## Lese Daten ein
npi <- read.csv("data.csv")
```

Wie folgt verschaffen wir uns einen Überblick über die Daten:

```{r}
nrow(npi) # Wie viele Fälle
ncol(npi) # Wie viele Spalten
head(npi, n = 3) # Wie sehen die Daten aus
```

Wir bemerken, dass keine Variable als "Fallnummer" fungiert. Generell
ist es **immer** wichtig, dass jeder Datensatz durch eine eindeutige
Fallnummer zu identifizieren ist. Da eine solche in den eingelesenen
Daten jedoch nicht enthalten ist, fügen wir selber eine Fallnummer
hinzu:

```{r}
npi$casenum <- 1:nrow(npi)
```

### Identifikation von fehlenden Werten

Das NPI besteht aus 40 Items. Aus dem *Codebuch* des NPI
Datensatzes[^codebuch] erfahren wir, dass Antworten auf die NPI Items
die Werte 1 und 2 annehmen können.  Die Antwort auf jedes Item des NPI
besteht aus einer „forced choice“ zwischen zwei Aussagen; eine davon
wird als Indikator für Narzissmus interpretiert. Item 1 besteht
beispielsweise aus den folgenden beiden Aussagen:

[^codebuch]: Dieses wird gemeinsam mit den Daten des „Open Source
Psychometrics Project“
[https://openpsychometrics.org/_rawdata](https://openpsychometrics.org/_rawdata)
runtergeladen.

> 1. I have a natural talent for influencing people.
> 2. I am not good at influencing people.

Die Wahl von Aussage 1 wird mit 1 kodiert, die Wahl von Aussage 2 mit 2.
Nachgeschaltet wird folgende Umkodierung vorgenommen, die die
Item-Scores berechnet: Wird die „narzisstische Aussage“ ausgewählt (hier
Aussage 1: „I have a natural talent for influencing people.“), wird das
Item mit 1 bepunktet. Wird die Aussage gewählt, die nicht für Narzissmus
steht (hier Aussage 2: „I am not good at influencing people.“), wird
eine 0 vergeben. Wie wir zu Beginn dieses Kapitels gelernt haben, können
wir Item 1 wie folgt bepunkten:

```R
npi$Q1_score <- ifelse(npi$Q1 == 1, 1, 0)
```

**Aber Vorsicht: so würden wir einen Fehler machen**! Die Spalte
`npi$Q1` enthält nicht nur die Werte 1 und 2, sondern auch den Wert 0,
wie wir mit dem Befehl `table(npi$Q1)` prüfen können:


```{r}
table(npi$Q1)
```

Wie wir sehen, wurden die Antwortkategorien 0, 1 und 2 vergeben. Es
kommt sogar `r table(npi$Q1)[1]` Mal die Antwortkategorie 0 vor --
**obwohl Antworten nur die Werte 1 und 2 annehmen dürfen**. Wie kommt
das? Die Antwort ist: Bei der Bearbeitung des NPI-Fragebogens -- die im
Rahmen einer Online-Studie stattfand -- konnten Teilnehmer/innen Items
unbeantwortet lassen. Fehlende Werte wurden mit einer 0 kodiert. Mit
diesen fehlenden Werten müssen wir umgehen, bevor wir mit der
psychometrischen Auswertung starten können. 

Dafür wenden wir ein recht radikales Vorgehen an: Wir schließen einfach
alle Personen aus, bei denen mindestens eine Antwort fehlt. Folgende
Funktionen können uns dabei helfen:

- `complete.cases`: Gibt für einen `data.frame` aus, welche Zeilen 
  **keine** fehlenden Werte enthalten (als logischen Vektor)
- `na.omit`: Gibt von einem `data.frame` nur die Zeilen ohne fehlende 
  Werte aus

Der erste Schritt ist, alle fehlenden Werte -- die derzeit mit 0 kodiert
sind -- in `NA` umzuwandeln. Nur `NA` wird von `R` tatsächlich als
fehlend interpretiert; Konventionen, die Werte wie -99 oder 0 als
fehlend klassifizieren, kennt `R` nicht. 

Am liebsten würden wir im NPI-Datensatz alle Werte auf `NA` setzen, die
per 0 als fehlend klassifiziert wurden. Dafür könnten wir ein Vorgehen
verwenden, das wir in [Kapitel 2](#vektorAendern) für Vektoren
kennengelernt haben. Dieses Vorgehen funktioniert bei `data.frames`
tatsächlich gleichermaßen:[^fortgeschritten]

[^fortgeschritten]: Beachtet, dass hier ein Zugriff auf `data.frames`
mit eckigen Klammern stattfindet (siehe [Kapitel 
3.5](#fortgeschritten)). Der Befehl sieht recht harmlos aus, aber
tatsächlich steckt hier etwas mehr dahinter, als wir bislang behandelt
haben. Wir nehmen zunächst einmal einfach hin, dass die Umkodierung von
Werten in `data.frames` ebenso funktioniert wie bei Vektoren. Wie wir
schon bei Vektoren kennengelernt haben, sind viele Operationen in `R` so
allgemein, dass sie auf allen Daten eines Objekts stattfinden. 

```{r, eval = FALSE}
npi[npi == 0] <- NA
```

Dabei ergibt sich jedoch ein Problem: Fehlende Werte wurden im Datensatz
zwar mit 0 kodiert, jedoch existiert eine Spalte (`score`), die den Wert
0 aus zwei Gründen enthalten kann:

1. Der Wert fehlt.
2. Eine Person hat in keinem der 40 Items der narzisstischen Aussage 
   zugestimmt.

Der Gesamt-Testscore (`npi$score`) kann also wirklich den Wert 0
annehmen, wenn Teilnehmer/innen kein einziges Mal der narzisstischen
Aussage zugestimmt haben -- und dies kam tatsächlich 73 Mal vor. Würden
wir alle Personen ausschließen, die in irgendeiner Spalte den Wert 0
haben, würden wir zu viele Personen ausschließen. Wir würden sogar eine
Verzerrung in den Datensatz einfügen, da wir gezielt die Personen
ausschließen, die besonders wenig narzisstisch sind. Hier war es also
kein gutes Vorgehen, 0 als Kodierung für fehlende Werte zu verwenden.

Um Personen mit fehlenden Werten zu identifizieren, erstellen wir
zunächst einen `data.frame`, der die Spalte `score` nicht enthält. Da
wir die Spalte aber nicht gänzlich verlieren wollen, speichern wir den
`data.frame` in einer neuen Variablen ab.

```{r}
# temp = temporäre Variable
temp <- subset(npi, select = -score)
```

Nun setzen wir in diesem temporären `data.frame` alle Nullen auf `NA`:

```{r}
temp[temp == 0] <- NA
```

Als Nächstes nutzen wir die Funktion `complete.cases`, um
herauszufinden, in welchen Zeilen von `temp` fehlende Werte vorliegen:

```{r}
is_complete <- complete.cases(temp)
head(is_complete, n = 10)
```

Die Funktion `complete.cases` gibt einen logischen Vektor der Länge
`nrow(temp)` zurück, der pro Zeile kodiert, ob irgendwo ein fehlender
Wert vorliegt. Also können wir wie folgt überprüfen, wie viele Fälle mit
fehlenden Werten es insgesamt gibt:

```{r}
sum(!is_complete)
```

Ebenfalls können wir nun aus dem ursprünglichen Datensatz `npi` nur die
vollständigen Fällen auswählen:

```{r}
npi_clean <- npi[is_complete, ]

nrow(npi_clean)
```

Mit dem Datensatz `npi_clean` können wir nun psychometrische
Berechnungen durchführen, da wir nur vollständige Datensätze ausgewählt
haben. Dabei ist unser nächstes Ziel, für alle 40 Items eine dichotome
Bepunktung durchzuführen. Wir wissen bereits, wie das funktioniert,
nämlich indem wir mit `ifelse` die Antworten auf jedes Item mit dem
Schlüssel abgleichen. Der Schlüssel für das NPI kodiert für jedes der 40
Items den Wert, der für Narzissmus steht. Dies wäre wie folgt möglich:

```R
# Hier kein legaler R-Code, nur exemplarisch:
npi_key <- c(1, 1, ..., 2) # 40 Schlüsselemente

npi$Q1_score <- ifelse(npi$Q1 == npi_key[1], 1, 0)
npi$Q2_score <- ifelse(npi$Q2 == npi_key[2], 1, 0)

...
...
...

npi$Q40_score <- ifelse(npi$Q40 == npi_key[40], 1, 0)
```

Da wir nicht denselben Code -- mit leichten Abwandlungen -- 40 Mal
wiederholen wollen, werden wir in Kapitel 7 lernen, diese Umkodierungen
effizient  durchzuführen, also auf einmal für alle 40 Spalten. 


### Vergleiche mit `NA`

Die Funktion `complete.cases` gibt uns pro Zeile aus, ob darin Werte
fehlen. Es gibt einige weitere Funktionen, um das Vorliegen von
fehlenden Werten zu prüfen. 

Eine allgemein nützliche Funktion zum Betrachten von `data.frames` ist
die Funktion `summary`. Sie gibt uns wie folgt einen schnellen Überblick über alle
Spalten eines `data.frames`: 

```R
summary(npi)
# Ausgabe unterdrückt, da pro Spalte eine Tabelle ausgegeben wird
```

Neben einigen deskriptiven Statistiken gibt `summary` für jede Spalte
auch an, wie viele Werte in dieser Spalte fehlen. 

Für einzelne Spalten können wir auch mit der Funktion `is.na`
überprüfen, ob diese fehlende Werte enthalten:

```{r}
sum(is.na(temp$Q1))
sum(is.na(temp$Q40))
```

Die Funktion `is.na` prüft in einem Vektor, welche Werte `NA` sind und
gibt an den entsprechenden Positionen `TRUE` zurück, ansonsten `FALSE`.
**Wichtig**: Man **muss** `is.na` verwenden, um zu prüfen, ob Werte in
einem Vektor `NA` sind. Folgender „naiver“ Vergleich mit `NA` geht
schief:

```{r}
head(npi$Q1 == NA)
```

Ein logischer Vergleich mit `NA` ergibt immer `NA`, da beim fehlenden
Wert keine Aussage darüber gemacht werden kann, ob er einem anderen Wert
entspricht. Man kennt ihn ja nicht. Nach derselben Logik können wir auch
vorhersagen, was der Befehl `TRUE & NA` ausgibt -- nämlich `NA`. Je
nachdem, ob der fehlende Wert `TRUE` oder `FALSE` wäre, wäre das
Ergebnis ja auch `TRUE` oder `FALSE`. `TRUE | NA` hingegen ergibt
`TRUE`, da auf jeden Fall schon eine Bedingung erfüllt ist und
die ODER-Bedingung insgesamt `TRUE` ergibt.

