 
# Eigene Funktion: Bepunktung von Items

In diesem Kapitel stelle ich eine Anwendung unserer bisher erworbenen 
Programmierkenntnisse vor: Wir schreiben eine eigene Funktion, die für beliebige 
Datensätze eine Bepunktung von Testitems umsetzt. Funktionen zu schreiben 
bedeutet immer, das gegebene Problem zu abstrahieren; man geht weg von der 
konkreten Problematik (etwa, dem einzelnen Datensatz) und versucht die Essenz 
des Problems zu begreifen und zu lösen. Die Bepunktung von Items bietet sich 
sehr gut als Beispiel für die "Extraktion" einer Funktion an, da das Problem bei 
beliebigen Testinventaren auftreten kann; wir könnten eine generalisierte 
Funktion in ganz vielen unterschiedlichen Datenauswertungen gebrauchen.

In diesem Kapitel kombinieren wir unsere erworbenen Kenntnisse aus den letzten 
beiden Kapiteln zu Funktionen und zu `for`-Schleifen. Außerdem führt das Kapitel 
noch in weitere, bislang nicht betrachtete Grundlagen von `R` ein, insbesondere 
wird die Datenstruktur der Matrix betrachtet. 

## Problemspezifischer Code vs. abstrahierter Code

Betrachten wir noch einmal die Schleifen zur Bepunktung der NPI-Items 
aus dem letzten Kapitel und überlegen, welche Bestandteile des Codes 
problemspezifisch sind; diese müssen in einer Funktion entfernt werden, aber
die Funktionalität des Codes muss natürlich erhalten bleiben.

```{r}
for (i in 1:40) {
    # 1. Wähle Spaltenname des i-ten Items aus:
    colname <- paste0("Q", i)
    # 2. Wähle aus Spalte die Antworten aus:
    ith_item <- npi_clean[[colname]]
    # 3. Führe Umkodierung durch:
    narcissistic_response <- ifelse(ith_item == keys[i], 1, 0)
    # 4. Erstelle Namen für neue Spalte:
    new_colname  <- paste0("coded", colname)
    # 5. Hänge kodierte Werte an data.frame an:
    npi_clean[[new_colname]] <- narcissistic_response
}
```

Welche Bestandteile dieses Codes sind problemspezifisch?

1. Die Zahl der Schleifendurchläufe ist "hart kodiert" und nicht dynamisch; hier 
wird angenommen, dass die Schleife 40 Mal laufen muss, was daran liegt, dass das 
NPI aus 40 Items besteht und wir deswegen 40 Spalten bearbeiten. In einer 
Funktion sollten wir `ncol()` nutzen, um die Zahl der zu bearbeitenden Spalten 
dynamisch auszulesen.
2. Schritt 1 der Schleife greift auf die Spaltennamen des konkreten `data.frame` 
zu, der hier bearbeitet wurde. Eine allgemein nutzbare Funktion sollte natürlich 
nicht davon ausgehen, dass die Namen in einem eingegebenen `data.frame` einem 
bestimmten Schema folgen. Die Spaltennamen sollten entweder per `colnames()` 
(bei `data.frames` ist dieser Befehl äquivalent zu `names()`) ausgelesen werden, 
oder wir adressieren die Spalten gleich mit einem [numerischen 
Index](#indexadressierung).

Diese Erkenntnisse sind wichtig, um den problemspezifischen Code in eine 
Funktion umzuwandeln. Die allerwichtigste Frage jedoch ist noch eine weitere: 
Was für Argumente soll unsere Funktion annehmen?

## Funktionsargumente

Ich entscheide mich in diesem Fall für die folgenden Argumente: 

1. `data.frame` aus den Testitems -- nicht die gesamte Datentabelle, die vorliegt
2. Vektor mit Schlüssel (Länge dieses Vektors = Zahl der Spalten im `data.frame`
3. Optional: Spaltennamen (sind oft problemspezifisch, wir sollten eine 
Möglichkeit anbieten, die Spaltennamen festzulegen; wollen wir dafür einen 
Standardwert vergeben

Diese Variante halte ich für gute Praxis; darin steckt natürlich meine 
subjektive Einschätzung.

```{r}
# Parameter `items`: Datenmatrix im psychometrischen Standardformat
# Parameter `keys`: Vektor, der pro Item den Schlüssel enthält
# Hinweis: Bei der Nutzung der Funktion muss gelten: 
#  `ncol(items) == length(keys)`
# Gibt eine Tabelle zurück, die dieselben Ausmaße hat wie `items` und pro Person
# die Scores pro Item enthält.
score_items2 <- function(items, keys) {
  for (i in 1:ncol(items)) {
    items[, i] <- ifelse(items[, i] == keys[i], 1, 0)
  }
  items # hier return() gar nicht nötig
}
```


### Schlechte Praxis bei Funktionsargumenten

- Vorannahme über die Spaltennamen
- Gesamte Datentabelle übergeben (dann: Rückgabe ist diese Tabelle + die Spalten 
mit den bepunkteten Items)
- Gesamte Datentabelle übergeben, kein Rückgabewert, Spalten werden direkt 

All diese Praktiken machen die Funktion weniger abstrakt und mehr 
problemspezifisch. Die Funktion, die wir oben geschrieben haben, mit den 
Argumenten und der Rückgabe ist allgemein nutzbar und auch 

## Funktionsausgabe: `data.frame` oder `matrix`?

Des Weiteren werden wir uns fragen müssen, was für ein `R`-Objekt die Funktion 
zurückgeben soll. Wie wir sehen werden, wird sich diese Frage aber quasi von 
selbst beantworten; generell ist die Frage nach den Funktionsargumenten oft 
kritischer -- in diesem Fall aber tatsächlich auch nicht schwierig zu klären.

- Matrix: "reduzierter" `data.frame`, in dem alle Elemente 
denselben Datentyp haben (wie im Vektor; prinzipiell ist eine Matrix auch ein 
Vektor)
- In Matrix: Auswahl per `[·,·]`-Notation; `$` geht nicht; `[[·]]` und `[·]`
können verwendet werden, wählen aber nicht Spalten aus, wie man das aus einem 
data.frame gewöhnt wäre (**was passiert hier stattdessen?**[^matrixistvektor])
- `data.frame` ist sowohl Matrix (von der Struktur her -> daher wird die 
`[·,·]`-Notation geerbt) als auch Liste; daher werden die `[[·]]`- und 
`[·]`-Notationen geerbt
- Konstruktion Matrix: `matrix()`; Argumente `nrow()` und `ncol()` wichtig

[^matrixistvektor]: `[[·]]` und `[·]` betrachten die Matrix als eindimensionalen 
Vektor; bei `mat[2]` oder `mat[[2]]` wird also das zweite Element der Matrix 
ausgegeben. Was heißt bei einer Matrix das *zweite* Element? Möglich wäre: Der 
Wert in der ersten Zeile, zweite Spalte, oder der Wert in der zweiten Zeile, 
erste Spalte. In `R` ist letzteres der Fall, also der Wert in der zweiten 
Zeile. Man sagt, Matritzen werden in "column major order" abgespeichert, weil 
zunächst die Elemente der ersten Spalte gespeichert werden, dann der zweiten, 
etc.


Die Ausgabe der Funktion ist also ein neuer `data.frame`; in der 
problemspezifischen Schleife, die ohne eigene Funktion auskam, hatten wir den 
Luxus, dass die bepunkteten Items direkt an unseren Haupt-`data.frame` angehängt 
wurden. Um die bepunkteten Spalten auch noch an den `data.frame` anzuhängen, 
müssten wir die von `score_items()` Tabelle und unseren ursprünglichen 
`data.frame` zusammenfügen; glücklicherweise ist das sehr leicht möglich mit der
Funktion `data.frame()`

```{r, eval = FALSE}
npi <- data.frame(npi, scores)
```

## Vektorisierung und Matritzen

Ich denke, wir können mit unserer eigenen Funktion zur Berechnung von 
Item-Scores ziemlich zufrieden sein. Was jedoch, wenn ich euch mitteile, dass 
folgende Funktion auch schon dasselbe macht---ganz ohne `for`-Schleife:

```{r}
score_items <- function(items, keys) {
  scores <- t(t(items) == keys) 
  scores * 1
}
```

Hier führe ich die komplette Bepunktung mit nur einer einzigen logischen Abfrage 
durch. Warum geht das? Der Grund liegt darin, dass die Vektorisierung in `R` so 
mächtig ist, dass sie nicht bei dem eindimensionalen eigentlichen Vektor stoppt, 
sondern auch auf komplexeren Datenstrukturen wirkt, wie zweidimensionalen 
`data.frames`. Um das vektorisierte Verhalten auszunutzen, war hier jedoch die 
Funktion `t()` nötig, die wir im Folgenden betrachten, um zu verstehen, wie die 
Funktion oben funktioniert. Ich werde etwas ausholen und dabei noch einige 
Grundlagen von `R` erklären. Habt also etwas Geduld.

- `t()` vertauscht Spalten und Zeilen in einer Datenmatrix (Matrixtransponierung)
- `t()` ergibt Matrix; 
- In Matrix können wir einen logischen Vergleich durchführen zwischen Vektor und 
Matrix durchführen. Dieser Vergleich verknüpft jede Spalte Matrix vektorisiert 
mit dem Vektor durch die angegebene logische Operation.

```{r}
mat <- matrix(1:9, ncol = 3)
mat

mat == 1:3
mat == 3:1
mat == c(1, 5, 9)
```

Hierbei wird jede Spalte in der Matrix als Vektor interpretiert und 

### Weitere vektorisierte Operationen auf Matritzen

- Maximum einer Korrelationsmatrix
- `which(arr.ind = TRUE)` -> wo ist das Maximum der Korrelationsmatrix

### Was ist schneller: `for`-Schleife oder vektorisierte Variante

Hier sind Geschwindigkeits-optimierte Varianten der Funktion mit Vektorisierung 
und `for`-Schleife. Insbesondere habe ich darin die Aufrufe der Funktion 
`ifelse()` entfernt, die hier ja nur `TRUE`/`FALSE` in 1/0 umgewandelt hat. 
Wegen des direkten Zusammenhangs dieser Datentypen kann man das aber auch 
schneller machen als per `ifelse()`; hier ändere ich einfach mit der Funktion 
`mode()` vor der Rückgabe den Datentyp, was keine zusätzlichen Berechnungen 
erfordert und deswegen die Laufzeit verbessert.

```{r}
score_items_for <- function(items, keys) {
  for (i in 1:ncol(items)) {
    items[, i] <- items[, i] == keys[i]
  }
  mode(items) <- "numeric"
  items
}

score_items_vectorized <- function(items, keys) {
  scores <- t(t(items) == keys) 
  mode(scores) <- "numeric"
  scores
}

# Variante mit vielen Personen, wenig Items (wie in der Psychologie üblich)
N <- 10000
M <- 40

# Simuliere Itemantworten mit Werten = 1 und 2 und Schlüssel 
# mit Werten 1 und 2
items <- matrix(sample(1:2, size = N * M, replace = TRUE), ncol = M)
keys  <- sample(1:2, size = M, replace = TRUE)

library(microbenchmark)
microbenchmark(
  score_items_vectorized(items, keys),
  score_items_for(items, keys)
)

```

Es macht hier quasi keinen Unterschied. Wie sieht es bei vielen Items und wenig
Personen aus?

```{r}
items <- matrix(sample(1:2, size = N * M, replace = TRUE), ncol = N)
keys  <- sample(1:2, size = N, replace = TRUE)

library(microbenchmark)
microbenchmark(
  score_items_vectorized(items, keys),
  score_items_for(items, keys)
)

```

Hier ist der Unterschied größer, aber praktisch auch komplett zu 
vernachlässigen.
